ACORDAO-COMPLETO-2521935

ACÓRDÃO 1678/2022 ATA 8/2022 - PRIMEIRA CÂMARA

VISTOS, relatados e discutidos estes autos de tomada de contas especial instaurada por força do item 9.5.2 do Acórdão 1470/2017-TCU-Plenário, em razão de pagamentos realizados pelo Município de Prata do Piauí/PI com a utilização de recursos decorrentes de precatórios do Fundef,
ACORDAM os Ministros do Tribunal de Contas da União, reunidos em sessão da Primeira Câmara, ante as razões expostas pelo Relator, em:
9.1. considerar revéis a empresa QualityServ Construtora Serviços e Reformas Ltda. - ME (CNPJ 21.376.282/0001-04) e o Sr. Mailson Lima Fernandes (CPF XXX.461.783-XX) , com base no art. 12, § 3º, da Lei 8.443/1992;
9.2. rejeitar as alegações de defesa apresentadas pelos Srs. Antônio Gomes de Sousa (CPF XXX.362.931-XX) , Ítalo James Alencar de Souza (CPF XXX.109.193-XX) , Ricardo Matos da Cruz (CPF XXX.891.745-XX) e pela Sra. Emanuela Machado Araújo (CPF XXX.569.573-XX) ;
9.3. julgar irregulares, com fundamento nos arts. 1º, inciso I, 16, inciso III, alíneas "b" e "c", e § 2º da Lei 8.443/1992, c/c os arts. 19 e 23, inciso III, da mesma Lei, e com arts. 1º, inciso I, 209, incisos II e III, e § 5º, 210 e 214, inciso III, do Regimento Interno do Tribunal, as contas dos Srs. Antônio Gomes de Sousa (CPF XXX.362.931-XX) , ex-prefeito de Prata do Piauí/PI, Ricardo Matos da Cruz (CPF XXX.891.745-XX) , Emanuela Machado Araújo (CPF XXX.569.573-XX) , Mailson Lima Fernandes (CPF: XXX.461.783-XX) , Ítalo James Alencar de Souza (CPF XXX.109.193-XX) e da empresa QualityServ Construtora Serviços e Reformas Ltda. - ME (CNPJ 21.376.282/0001-04) , condenando-os, em solidariedade, ao pagamento da quantia a seguir especificada, com a fixação do prazo de 15 (quinze) dias, a contar das notificações, para comprovarem, perante o Tribunal (art. 214, inciso III, alínea "a", do Regimento Interno) , o recolhimento da dívida à conta bancária específica, criada exclusivamente com propósito de gerir os recursos do precatório do Fundef no Município de Prata do Piauí/PI, conforme determinado no item 9.2 do Acórdão 2758/2020-TCU-Plenário, relator Min. Walton Alencar Rodrigues, atualizada monetariamente e acrescida dos juros de mora, calculados a partir das datas discriminadas, até a data do recolhimento, na forma prevista na legislação em vigor:
	VALOR ORIGINAL (R$) 
	DATA DA OCORRÊNCIA

	50.025,00
	16/12/2016

9.4. aplicar aos Srs. Antônio Gomes de Sousa (CPF XXX.362.931-XX) , Ricardo Matos da Cruz (CPF XXX.891.745-XX) , Emanuela Machado Araújo (CPF XXX.569.573-XX) , Mailson Lima Fernandes (CPF: XXX.461.783-XX) , Ítalo James Alencar de Souza (CPF XXX.109.193-XX) e à QualityServ Construtora Serviços e Reformas Ltda. - ME (CNPJ 21.376.282/0001-04) , individualmente, a multa prevista no art. 57 da Lei 8.443/1992, c/c o art. 267 do Regimento Interno do Tribunal, no valor de R$ 60.000,00 (sessenta mil reais) , com a fixação do prazo de 15 (quinze) dias, a contar das notificações, para comprovarem, perante o Tribunal (art. 214, inciso III, alínea "a", do Regimento Interno) , o recolhimento da dívida aos cofres do Tesouro Nacional, atualizada monetariamente desde a data desta decisão, até a do efetivo recolhimento, se for paga após o vencimento, na forma da legislação em vigor;
9.5. autorizar, desde logo, nos termos do art. 28, inciso II, da Lei 8.443/1992, a cobrança judicial da dívida, caso não atendidas as notificações; e
9.6. encaminhar cópia da deliberação ao Procurador-Chefe da Procuradoria da República no Estado do Piauí, nos termos do § 3º do art. 16 da Lei 8.443/1992, c/c o § 7º do art. 209 do Regimento Interno do Tribunal, para adoção das medidas que entender cabíveis.

TOMADA DE CONTAS ESPECIAL. Apartado do TC-012.893/2017-0 para cumprimento do item 9.5.2 do Acórdão nº 1470/2017 - TCU - Plenário. Pagamentos a contratos diversos realizados pelo Município de Prata do Piauí/PI com a utilização de recursos decorrentes de precatórios do Fundef. Análise das alegações de defesa.

Primeira Câmara

Prefeitura Municipal de Prata do Piauí - PI.

3. Interessados/Responsáveis:
3.1. Responsáveis: Antonio Gomes de Sousa (XXX.362.931-XX); Emanuela Machado Araujo (XXX.569.573-XX); Italo James Alencar de Souza (XXX.109.193-XX); Mailson Lima Fernandes (XXX.461.783-XX); Qualityserv Construtora Servicos e Reformas Ltda - Me (21.376.282/0001-04); Ricardo Matos da Cruz (XXX.891.745-XX).

13.1. Ministros presentes: Walton Alencar Rodrigues (Presidente), Benjamin Zymler (Relator), Vital do Rêgo e Jorge Oliveira.
13.2. Ministros-Substitutos presentes: Augusto Sherman Cavalcanti e Weder de Oliveira.

BENJAMIN ZYMLER

Trata-se de tomada de contas especial instaurada em cumprimento à determinação constante do item 9.5.2 do Acórdão 1470/2017-TCU-Plenário, prolatado em processo concernente à representação da então Secex-PI, em colaboração com a CGU, dando conta da execução irregular de despesas oriundas de precatórios do Fundef, no Município de Prata do Piauí/PI, relacionadas a diversas licitações, contratações e movimentações bancárias.
Transcrevo, com os ajustes de forma necessários, a instrução elaborada no âmbito da SecexEducação, corroborada pelo corpo diretivo da unidade (peças 82 e 83) :
"INTRODUÇÃO
Trata-se de Tomada de Contas Especial, instaurada em face de determinação constante do item 9.5.2 do Acórdão 1470/2017-TCU-Plenário (peça 1, p. 5) , in verbis: 
9.5. determinar a constituição de apartados dos presentes autos, autuando-os, individualmente, como tomada de contas especiais, ex-vi do art. 47 da Lei 8.443/92, e realizar, com fundamento nos arts. 10, § 1º, 12, incisos I e II, e 16, §2º, da Lei 8.443/1992 c/c o art. 202, incisos I e II, e 209, §§ 5º e 6º, do Regimento Interno/TCU, a citação solidária dos responsáveis a seguir relacionados, para que, no prazo de 30 (trinta) dias, apresentem alegações de defesa e/ou recolham aos cofres do Fundeb do Município de Prata do Piauí/PI as quantias especificadas, atualizadas monetariamente a partir das datas indicadas até a data do efetivo recolhimento, abatendo-se, na oportunidade, a quantia eventualmente já ressarcida na forma da legislação em vigor:
 (...) 
9.5.2. Responsáveis solidários: Antônio Gomes de Sousa (CPF XXX.362.931-XX) , QualityServ Construtora Serviços e Reformas Ltda. - ME (CNPJ 21.376.282/0001-04) , Ítalo James Alencar de Souza (CPF XXX.109.193-XX) , Mailson Lima Fernandes (CPF XXX.461.783-XX) , Ricardo Matos da Cruz (CPF XXX.891.745-XX) e Emanuela Machado Araújo (CPF XXX.569.573-XX) : realização de 1 transferência bancária (da conta-corrente n. 0699278-1, agência n. 5797, Banco Bradesco, de titularidade da Prefeitura Municipal de Prata do Piauí/PI) à empresa QualityServ Construtora Serviços e Reformas Ltda. - ME no dia 16 de dezembro de 2016, no montante de R$ 50.025,00, sem qualquer comprovação da contraprestação de serviços por parte da empresa, conforme apurado pela CGU-PI, nos termos consignados na nota técnica n. 551/2017/NAE/PI/REGIONAL/PI, de 17/5/2017 (peça 3) , bem como não fora localizada pela equipe de auditoria da CGU-PI qualquer documentação que pudesse evidenciar a regular aplicação dos recursos (projeto básico, processo licitatório, contrato, documentos fiscais de despesa, etc) , o que foi corroborado pelo gestor sucessor, Sr. Willhelm Barbosa Lima, que certificou, ao tomar posse no dia 1/1/2017, que não localizara qualquer documentação que pudesse comprovar a execução das despesas relacionadas às transferência bancárias decorrentes do precatório do Fundef. Ademais, conforme fiscalização realizada pela CGU-PI, restaram devidamente constatadas as seguintes irregularidades: a) ausência de autorização legislativa para realização das despesas; b) fraude à licitação; c) ausência de manutenção dos recursos do Fundef em conta específica; e d) demais ocorrências retratadas nos itens 1-47 da instrução da constante à peça 14;
HISTÓRICO 
Conforme se depreende do Voto condutor do supracitado acórdão (peça 2) , o presente processo de TCE derivou de representação da Secex/PI, baseada em informações compartilhadas pela Controladoria Geral da União, versando sobre irregularidades ocorridas no município de Prata do Piauí-PI, relacionadas a licitações, contratações e movimentações bancárias, efetuadas pelo ex-gestor da referida municipalidade, Sr. Antônio Gomes de Sousa (CPF XXX.362.931-XX) . 
Na Nota Técnica 551/2017/NAE/PI/REGIONAL/PI, de 17/5/2017, a Controladoria-Geral da União no Piauí relata que o município de Prata do Piauí-PI, em face de decisão judicial do Juiz da 5ª Vara da Justiça Federal do Piauí (2005.40.00.0067384) , recebeu, em 13/12/2016, o montante de R$ 2.849.823,75, creditado na conta corrente 16-0, agência 3389, da Caixa Econômica Federal (intitulada "PM PRATA IPVA") .
Imprescindível destacar que tal crédito se deu a apenas dezoito dias do término do mandato do então gestor municipal de Prata do Piauí-PI, Sr. Antônio Gomes de Sousa (CPF XXX.362.931-XX) , eleito em 2012 e derrotado nas eleições municipais de 2016. Ademais, as contas da referida municipalidade se encontravam bloqueadas em decorrência de decisão cautelar do Tribunal de Contas do Estado do Piauí (TCE-PI) , deferida em virtude da sonegação de informações à equipe de transição municipal por parte da equipe do mencionado então Prefeito, do atraso no pagamento dos salários dos servidores municipais e do atraso no pagamento à empresa de Águas e Esgotos do Piauí S/A (Agespisa) .
Ocorre que, em 9/12/2016, a referida cautelar perdeu seus efeitos por força de decisão (também em sede cautelar) do Tribunal de Justiça do Estado do Piauí, sob a relatoria do Desembargador Oton Mário José Lustosa Torres, que entendeu pela inconstitucionalidade do art. 86, inciso IV, da Lei Estadual 5.888/2009 (Lei Orgânica do TCE-PI) , o qual permitia à Corte de Contas Estadual "determinar às instituições financeiras depositárias o bloqueio da movimentação das contas bancárias dos órgãos, entidades, pessoas e fundos sujeitos à sua jurisdição".
Consoante análise procedida pela CGU-PI nos extratos bancários da conta corrente da municipalidade (c/c 16-0, agência 3389, da Caixa Econômica Federal) (peça 13, p. 13-14, do TC Processo 012.893/2017-0) , restou comprovado um crédito no valor de R$ 2.849.823,75 no dia 13/12/2016, sendo que já no dia seguinte (14/12/2016)  houve uma transferência para outra conta corrente da Prefeitura Municipal de Prata do Piauí-PI, dessa feita no Banco Bradesco (c/c 0699278-1, agência 5797) , no valor de R$ 2.730.000,00. Ressalte-se que esta última conta corrente encontrava-se com saldo zero anteriormente à mencionada transferência.
Na sequência da análise efetivada na movimentação bancária desses recursos na conta corrente do Banco Bradesco mantida pela Prefeitura Municipal de Prata do Piauí-PI, cujo extrato bancário (peça 13, p.2-7, do TC Processo 012.893/2017-0) foi obtido pelo atual gestor municipal de Prata do Piauí e disponibilizado à CGU-PI, constatou-se que, no curto espaço de tempo de cinco dias (14, 15, 16 19 e 20 de dezembro de 2016) , foram efetivadas inúmeras transferências bancárias para destinatários devidamente identificados e algumas transferências financeiras para outra conta do município mantida no Banco do Brasil (c/c 5225-6, ag. 788-9 - extrato bancário à peça 12, do TC Processo 012.893/2017-0) , caracterizando movimentação bancária atípica.
Dentre os beneficiários das transferências bancárias efetivadas foram destacados os seguintes, cujos valores totalizam R$ 2.234.123,22 (peça 13, p. 2-7, do TC Processo 012.893/2017-0) :
	Destinatário
	CNPJ
	Operações Bancárias Identificadas
	Montante Destinado (R$) 

	Construcar Construção Civil e Locação de Máquinas e Veículos Ltda. EPP
	19.742.308/0001-30
	29 transferências
	502.346,86

	QualityServ Construtora Serviços e Reformas Ltda. - ME 
	21.376.282/0001-04
	1 transferência
	50.025,00

	Vitor Alves Cardoso Neto EIRELI
	14.283.222/0001-73
	2 transferências
	313.873,98

	Geopa Empreendimentos Imobiliários Ltda.
	13.231.889/0001-60
	3 transferências
	332.253,29

	Salinas Empreendimentos e Construções Ltda. - ME
	73.694.788/0001-57
	1 transferência
	154.925,04

	Construtora Tende Ltda. - ME
	05.740.967/0001-23
	3 transferências
	310.645,26

	Venilson de Oliveira Rocha ME
	16.416.613/0001-44
	2 transferências
	297.535,16

	F & R Pneus Ltda.
	07.670.899/0001-07
	1 transferência
	28.400,00

	Contabilidade Pública de Municípios Ltda.
	17.400.231/0001-95
	3 transferências
	63.600,00

	DMJ Serviços de Diagnóstico e Comércio de Equipamentos para Escritório Ltda. - ME
	41.280.439/0001-00
	9 transferências
	40.302,43

	Marquinhos Construções Ltda. - ME
	11.757.747/0001-05
	1 transferência
	140.216,20

Ademais, evidenciou-se quatro transferências financeiras para outra conta bancária de titularidade do município, mantida em outra instituição financeira (Banco do Brasil - c/c 5225-6, ag. 788-9 - peça 12, do TC Processo 012.893/2017-0) , no montante de R$ 428.650,00, e uma transferência bancária no valor de R$ 102.215,98 para conta não identificada, totalizando R$ 530.865,98, conforme segue: 
	Data
	Titularidade da conta
	CNPJ
	Operação
	Documento
	Valor (R$) 

	14/12/2016
	P.M. de Prata do Piauí 
	06.636.807/0001-00
	TED D HBANK
	4319930
	58.700,00

	15/12/2016
	P.M. de Prata do Piauí 
	06.636.807/0001-00
	TED D HBANK
	4873533
	200.000,00

	15/12/2016
	P.M. de Prata do Piauí 
	06.636.807/0001-00
	TED D HBANK
	5453807
	120.000,00

	20/12/2016
	P.M. de Prata do Piauí 
	06.636.807/0001-00
	TED D HBANK
	8793758
	49.950,00

	20/12/2016
	P.M. de Prata do Piauí 
	06.636.807/0001-00
	TED D HBANK
	8776751
	102.215,98

Ainda, registrou a CGU-PI que "outras duas transferências cujos destinatários não foram especificados, no montante de R$ 45.230,00, tendo sido identificados ainda devoluções de quatro transferências eletrônicas de Documentos (TEDs) no montante de R$ 80.780,00, resultando numa movimentação a débito no valor total de R$ 2.810.747,60 e com devoluções no montante de R$ 80.780,00, de maneira que se tem uma movimentação líquida a débito de R$ 2.729.967,60 em face da transferência de R$ 2.730.000,00, o que implicaria um saldo remanescente de R$ 32,40 em relação a tudo o que foi transferido relativo à receita do Fundef".
Em consulta ao orçamento municipal referente ao exercício de 2016 (Lei Municipal 293/2015, que previu receitas e fixou despesas no montante de R$ 16.980.000,00) constatou-se que a multicitada receita do Fundef não havia sido prevista pela Prefeitura Municipal de Prata do Piauí-PI, o que traz como corolário a inexistência de autorização legislativa para a realização de despesas com tal receita.
Cabe registrar que foi verificada a publicação, em 29/12/2016, da Lei Municipal 301/2016, de 16/11/2016, que dispôs sobre "alteração na Lei orçamentária", abrindo crédito especial no montante de R$ 2.920.000,00, no âmbito da Unidade Orçamentária 02.12.00 - Fundeb, sendo fixadas as dotações para a realização das despesas públicas com os referidos recursos. Todavia, considerando que a mencionada lei foi omissa em estabelecer o início de sua vigência, consoante o disposto no art. 1º da Lei de Introdução ao Código Civil, a lei em comento entraria em vigor 45 dias depois de oficialmente publicada, o que, no presente caso, ocorreria somente em fevereiro de 2017, não respaldando as despesas pagas com os recursos da ação judicial do Fundef ocorridas nos dias 14, 15, 16, 19 e 20 de dezembro de 2016 (dias antes da publicação da referida lei) . 
Na sequência do relatório da CGU-PI, registrou-se que foram constatadas nas publicações oficiais da Prefeitura Municipal de Prata do Piauí eventuais contratações relacionadas às empresas recebedoras dos recursos do Fundef e contemporâneas à ocorrência das movimentações financeiras identificadas. Assim, considerando-se a necessidade de realização de licitações prévias para se respaldar os pagamentos efetuados, apurou-se o seguinte:
	Empresa contratada
	Procedimento Licitatório
	Objeto licitado
	Data de homologação
	Valor contratado (R$) 

	Marquinhos Construções Ltda. - ME (CPNJ 11.757.747/0001-05 ) 
	Convite 001/2016
	Contratação de empresa especializada para execução dos serviços de recuperação de pavimentação de vias públicas do município.
	7/12/2016 (com publicação em 3/1/2017) 
	147.596,46

	Construtora Tende Ltda. - ME (CNPJ 05.740.967/0001-23) 
	Convite 002/2016
	Contratação de empresa especializada para execução dos serviços de reforma de diversas escolas municipais
	7/12/2016 (com publicação em 3/1/2017) 
	146.760,48

		Convite 004/2016
	Contratação de empresa especializada para execução dos serviços de recuperação de estrada vicinal em diversos trechos da Zona Rural do Município de Prata do Piauí.
	12/12/2016 (com publicação em 3/1/2017) 
	147.959,78

	QualityServ Construtora Serviços e Reformas Ltda. - ME (CNPJ 21.376.282/0001-04) 
	Convite 003/2016
	Contratação de empresa especializada para execução dos serviços de dedetização dos prédios públicos municipais pertencentes à administração pública municipal.
	7/12/2016 (com publicação em 3/1/2017) 
	50.025,00

	Construcar Construção Civil e Locação de Máquinas e Veículos Ltda. EPP (CNPJ 19.742.308/0001-30) 
	Convite 005/2016
	Contratação de empresa especializada para execução dos serviços de reforma do prédio da sede do Peti.
	12/12/2016 (com publicação em 3/1/2017) 
	148.426,13

		Convite 007/2016
	Contratação de empresa especializada para execução dos serviços de reforma do prédio da sede do Cras.
	12/12/2016 (com publicação em 3/1/2017) 
	148.392,76

	Vitor Alves Cardoso Neto EIRELI (CNPJ 14.283.222/0001-73) 
	Convite 006/2016
	Contratação de empresa especializada para execução dos serviços de reforma do Posto de Saúde do PSF
	12/12/2016 (com publicação em 3/1/2017) 
	148.000,00

	Venilson de Oliveira Rocha ME (CNPJ 16.416.613/0001-44) 
	Convite 008/2016
	Contratação de empresa especializada para execução dos serviços de reforma do prédio da Prefeitura
	12/12/2016 (com publicação em 3/1/2017) 
	149.695,16

		Convite 009/2016
	Contratação de empresa especializada para execução dos serviços de reforma em geral incluindo elétrica e hidráulica na Unidade Escolar Roberta Sousa Lima
	12/12/2016 (com publicação em 3/1/2017) 
	147.840,00

À vista de tais constatações, a CGU apresentou as seguintes considerações, verbis:
 (...) no período de 07 a 12 de dezembro de 2016 teriam sido homologados os nove convites anteriormente elencados (todos homologados pelo Prefeito Municipal de Prata do Piauí Antônio Gomes de Sousa, CPF nº XXX.362.931-XX) , chamando a atenção as seguintes atipicidades e inconsistências, além do próprio fato de terem sido vencidos por várias das empresas recebedoras das transferências suspeitas elencadas no Quadro 2:
a) a quantidade de convites compreendidos nesse período, sendo essa a modalidade mais simples de licitação e cuja publicidade é restrita;
b) o fato de os valores contratados terem sido muito próximos ao limite da modalidade previsto no art. 23 da Lei nº 8.666/1993, qual seja R$ 150.000,00 para obras e serviços de engenharia e R$ 80.000,00 para compras e outros serviços que não se enquadrem como obras e serviços de engenharia;
c) o fato de diversos objetos licitados não estarem relacionados à finalidade do Fundef (manutenção e desenvolvimento do ensino fundamental e de valorização do magistério) , tais como reformas com prédios públicos da área de assistência social (Programa de Erradicação do Trabalho Infantil - Peti e Centro de Referência de Assistência Social - Cras) , da saúde (Posto de Saúde do Programa Saúde da Família - PSF) e da Administração (sede da Prefeitura) , além de serviços de pavimentação de vias públicas e recuperação de estradas vicinais;
d) o fato de que, para participarem do certame e em seguida serem contratadas, as empresas elencadas no Quadro 3 deveriam ter sido previamente convidadas pela Prefeitura Municipal de Prata do Piauí, sendo que em 3 procedimentos (Convites nº 001/2016, 002/2016 e 004/2016) foram convidadas empresas com sede nos municípios de Independência - CE (Marquinhos Construções Ltda. - ME, CNPJ nº 11.757.747/0001-05) e Tamboril - CE (Construtora Tende Ltda. - ME, CNPJ nº 05.740.967/0001-23) , conforme informações extraídas do Cadastro Nacional de Pessoa Jurídica mantido pela Receita Federal do Brasil, municípios esses distantes cerca de 296 e 311 quilômetros de Prata do Piauí, respectivamente, enquanto Teresina (PI) , capital do Estado do Piauí e sede de diversas empresas prestadoras de serviços de engenharia, por exemplo, dista aproximadamente 163 km de Prata do Piauí;
e) o fato de esses nove convites não terem sido informados no Sistema Licitações Web do TCE/PI, o que ampliaria a publicidade do processo, implicando no descumprimento do § 4º do art. 34 da Resolução TCE/PI nº 39/2015; e
f) o fato de a publicação dos certames só ter sido efetuada em 03 de janeiro de 2017, quase um mês após as homologações datadas de 07 de dezembro de 2017 e mais de 20 dias após as homologações datadas de 12 de dezembro de 2016.
Por fim, destaca-se da supracitada nota técnica as informações a seguir:
 (...) Cabe destacar também que, em consulta às edições do Diário Oficial dos Municípios, verificou-se que a comissão permanente de licitação (CPL) da Prefeitura Municipal de Prata do Piauí responsável pela condução dos certames à época dos nove convites anteriormente citados era composta pelos seguintes membros, nomeados em 02 de novembro de 2016 (com publicação apenas em 1º de dezembro de 2016) pelo então Prefeito Municipal de Prata do Piauí Antônio Gomes de Sousa (CPF nº XXX.362.931-XX) : Ricardo Matos da Cruz (CPF nº XXX.891.745-XX) , como presidente da CPL; Emanuela Machado Araújo (CPF nº XXX.569.573-XX) , como membro; e Romário Lopes dos Reis (CPF nº XXX.643.543-XX) , também como membro.
3.5.1.1. Em relação aos citados membros, cabe salientar que durante as entrevistas a equipe de fiscalização da CGU foi informada que nenhum dos três membros era servidor efetivo da Prefeitura Municipal de Prata do Piauí (em descumprimento ao disposto no caput art. 51 da Lei nº 8.666/1993) e que Ricardo Matos da Cruz e Emanuela Machado Araújo eram casados (de fato ambos possuem os mesmos endereços registrados em seus CPFs) , sendo que Emanuela Machado Araújo seria irmã de Mirly Machado Araújo (CPF nº XXX.569.563-XX) , esposa do então Prefeito Municipal de Prata do Piauí Antônio Gomes de Sousa (CPF nº XXX.362.931-XX) , o que de fato foi corroborado em consulta aos respectivos CPFs e por meio de notícias publicadas na internet.
 (...) 
4.1. Diante do exposto, conclui-se que o ex-Prefeito Municipal de Prata do Piauí Antônio Gomes de Sousa (CPF nº XXX.362.931-XX) , após ter sido derrotado nas eleições municipais de 2016, empenhou-se em obter o desbloqueio das contas municipais (que se encontravam bloqueadas por decisão cautelar do TCE/PI) , vislumbrando o recebimento dos recursos do Fundef que seriam pagos via precatório, para que, uma vez recebidos esses recursos no valor de R$ 2.849.823,75 há poucos dias do fim de seu mandato, pudesse distribui-los a determinadas empresas (algumas delas de 'fachada' ou ligadas ao contador da prefeitura, Webston de Carvalho Lima, CPF nº XXX.191.573-XX) mediante a simulação de certames licitatórios e a execução de serviços não correspondentes aos valores contratados e pagos (sendo alguns desses objetos contrários à finalidade do Fundef) , bem como pudesse realizar transferências para outras contas a fim de dificultar a identificação do real destinatário das movimentações.
4.2. Para que esses objetivos fossem alcançados antes do fim de seu mandato, o referido prefeito acabou descumprindo os ritos legais para obtenção da autorização legislativa necessária à utilização desses recursos e buscou simular a realização de certames por meio da modalidade mais simples de licitação (convite) , contratando objetos no limite do valor previsto em lei para a modalidade, a fim de que pudesse direcionar os convites às empresas de seu interesse, utilizando-se para isso de membros de sua família nomeados para a CPL responsável pelos certames (Ricardo Matos da Cruz, CPF nº XXX.891.745-XX, e Emanuela Machado Araújo, CPF nº XXX.569.573-XX) . A distribuição ilegal dos recursos foi concretizada mediante a execução de serviços aquém dos valores contratados e pagos, visando dar aparência de legalidade às contratações e aos pagamentos realizados, com indícios de que não foram executados pelas empresas contratadas.
4.3. Além disso, o citado prefeito procurou dificultar eventual fiscalização ou controle social em relação às contratações efetuadas, uma vez que sonegou informações e documentos à equipe de transição municipal do novo prefeito eleito, providenciou a publicação de atos tardiamente (a exemplo da tentativa de autorização legislativa publicada em 29 de dezembro de 2016 e dos termos de adjudicação e homologação dos certames publicados somente em 03 de janeiro de 2017, após o final de seu mandato) e não informou no Sistema Licitações Web do TCE/PI os dados dos convites realizados.
Dessa feita, houve a formação de autos apartados, dentre os quais constitui a presente Tomada de Contas Especial, com vistas à apuração do débito e identificação dos responsáveis, com fundamento no art. 202, incisos I e II, e 209, §§ 5º e 6º, do Regimento Interno/TCU.
Dito isto, foi possível definir, na forma dos arts. 10, § 1º, e 12, incisos I e II, da Lei 8.443/1992 c/c o art. 202, incisos I e II, do RI/TCU, a responsabilidade solidária de Antônio Gomes de Sousa (CPF XXX.362.931-XX) , QualityServ Construtora Serviços e Reformas Ltda. (CNPJ 21.376.282/0001-04) , Ítalo James Alencar de Souza (CPF XXX.109.193-XX) , Maílson Lima Fernandes (CPF XXX.461.783-XX) , Ricardo Matos da Cruz (CPF XXX.891.745-XX) e Emanuela Machado Araújo (CPF XXX.569.573-XX) , para fins de apurar adequadamente o débito a elas atribuído. Isso posto, foi proposta a citação dos responsáveis, conforme determinado no item 9.5.2 do Acórdão 1470/2017-TCU-Plenário (peça 7) .
Consequentemente, foram promovidas as citações dos responsáveis conforme sistematizado no Despacho de conclusão das comunicações processuais (peça 64) :
 Sr. Antônio Gomes de Sousa (CPF XXX.362.931-XX) , mediante o Edital 163/2019-TCU/Seproc (peças 51) , publicado no DOU de 16/9/2019;
 QualityServ Construtora Serviços e Reformas Ltda. - ME (CNPJ 21.376.282/0001-04) , mediante o Ofício 274/2019-TCU/Sec-PI (peça 13) , recebido em 11/4/2019 (peça 16) , porém não apresentou suas alegações de defesa;
 Ítalo James Alencar de Souza (CPF XXX.109.193-XX) , mediante o Ofício 271/2019-TCU/Sec-PI (peça 12) , recebido em 12/4/2019 (peça 27) , tendo apresentado suas alegações de defesa, conforme documentação integrante na peça 29;
 Mailson Lima Fernandes (CPF XXX.461.783-XX) , mediante o Ofício 272/2019-TCU/Sec-PI (peça 14) , recebido em 22/4/2019 (peça 26) , contudo não apresentou suas alegações de defesa;
 Sr. Ricardo Matos da Cruz (CPF XXX.891.745-XX) , mediante o Ofício 9515/2019-TCU/Sec-PI (peça 60) , recebido em 12/11/2019 (peça 62) , tendo apresentado suas alegações de defesa, conforme documentação constante na peça 63, e
 Sra. Emanuela Machado Araújo (CPF XXX.569.573-XX) , mediante o Ofício 9513/2019-TCU/Sec-PI (peça 59) , recebido em 12/11/2019 (peça 61) , tendo apresentado suas alegações de defesa, conforme documentação constante na peça 63.
Apesar de o Sr. Mailson Lima Fernandes (CPF: XXX.461.783-XX) , sócio da empresa QualityServ Construtora Serviços e Reformas Ltda., ter tomado ciência do expediente que lhe fora encaminhado, conforme atesta o aviso de recebimento (AR) que compõe a peça 26, não atendeu a citação e não se manifestou quanto às irregularidades verificadas.
Do mesmo modo, a empresa QualityServ Construtora Serviços e Reformas Ltda. - ME (CNPJ 21.376.282/0001-04) não apresentou suas alegações, embora tenha tomada ciência de sua citação, consoante peça 16.
O Sr. Antônio Gomes de Sousa (CPF XXX.362.931-XX) , citado por via editalícia, não atendeu a citação e não se manifestou quanto às irregularidades verificadas. 
Assim, transcorrido o prazo regimental fixado e mantendo-se inertes o Sr. Antônio Gomes de Sousa (CPF XXX.362.931-XX) , o Sr. Mailson Lima Fernandes (CPF: XXX.461.783-XX) e a empresa QualityServ Construtora Serviços e Reformas Ltda. - ME (CNPJ 21.376.282/0001-04) , a instrução pretérita concluiu que fossem considerados revéis, dando-se prosseguimento ao processo, de acordo com o art. 12, § 3º, da Lei 8.443/1992 (peça 69) .
Contudo, o Relator, Min. Benjamin Zymler, em seu despacho constante na peça 73, determinou a renovação da citação do Sr. Antônio Gomes de Souza, considerando este ter sido citado com sucesso pela via postal em novo endereço identificado, nos autos do TC Processo 029.251/2017-6 e TC Processo 029.242/2017-7, processos decorrentes do mesmo acórdão que originou a presente TCE.
Em virtude disso, foi encaminhado o Ofício 44348/2021-TCU-Seproc (peça 74) , de 9/8/2021, ao Sr. Antônio Gomes de Souza, o qual tomou ciência do expediente em 13/8/2021, consoante peça 76. Em resposta, o Sr. Antônio apresentou suas alegações de defesa acostada à peça 75.
EXAME TÉCNICO
Os responsáveis foram ouvidos em decorrência da realização de uma transferência bancária (da conta corrente n. 0699278-1, agência n. 5797, Banco Bradesco, de titularidade da Prefeitura Municipal de Prata do Piauí/PI) à empresa QualityServ Construtora Serviços e Reformas Ltda. - ME no dia 16 de dezembro de 2016, no montante de R$ 50.025,00, sem qualquer comprovação da contraprestação de serviços por parte da empresa, conforme apurado pela CGU-PI, nos termos consignados na nota técnica n. 551/2017/NAE/PI/REGIONAL/PI, de 17/5/2017 (peça 3 - Processo 012.893/2017-0) , bem como não fora localizada pela equipe de auditoria da CGU-PI qualquer documentação que pudesse evidenciar a regular aplicação dos recursos (projeto básico, processo licitatório, contrato, documentos fiscais de despesa, etc) , o que foi corroborado pelo gestor sucessor, Sr. Willhelm Barbosa Lima, que certificou, ao tomar posse no dia 1º/1/2017, que não localizara qualquer documentação que pudesse comprovar a execução das despesas relacionadas às transferência bancárias decorrentes do precatório do Fundef. Ademais, conforme fiscalização realizada pela CGU-PI, restaram devidamente constatadas as seguintes irregularidades: a) ausência de autorização legislativa para realização das despesas; b) fraude à licitação; c) ausência de manutenção dos recursos do Fundef em conta específica; e d) demais ocorrências retratadas nos itens 1-47 da instrução constante à peça 14, do TC Processo 012.893/2017-0.
Diante da determinação para realizar nova citação do Sr. Antônio, nesta instrução será feita a análise da resposta apresentada pelo ex-Prefeito. Contudo, na instrução anterior (peça 69) , já foram analisadas as alegações de defesa apresentadas pelo Sr. Ítalo James Alencar de Souza, pelo Sr. Ricardo Matos da Cruz e pela Srª Emanuela Machado Araújo. Sendo assim, considerando que a presente instrução visa apreciar o mérito destes autos e, em virtude disso, deve ser completa, nos itens 27 a 78 serão reproduzidas as análises constantes na instrução anterior e, em seguida (a partir do item 79) , serão examinadas as alegações de defesa apresentadas pelo Sr. Antônio.
Alegações de defesa do Sr. Ítalo James Alencar de Souza (peça 29) 
Não obstante o Sr. Ítalo James Alencar de Souza ter apresentado suas alegações de defesa em seu próprio nome, este é sócio administrador da empresa QualityServ Construtora Serviços e Reformas Ltda. - ME, portanto, por se tratar das mesmas irregularidades, das quais são responsáveis solidários, eventuais pontos que lhe favoreça poderão ser aproveitados em favor da QualityServ Construtora Serviços e Reformas Ltda. - ME, ainda que esta última não tenha apresentado alegações de defesa nestes autos.
Argumentos
O defendente inicia suas alegações aduzindo que não houve, no relatório da CGU, a caracterização de como o desvio dos recursos públicos e a fraude ao procedimento licitatório ocorreram. Afirma ter participado de procedimento licitatório aparentemente legal, no qual obteve êxito de forma lícita, com a respectiva prestação do serviço e, consequentemente, tendo recebido pelo serviço prestado.
Alega dificuldade em comprovar o serviço de dedetização efetuado após transcurso de tempo, por não ser o tipo de serviço que pode ser visto facilmente, havendo a necessidade de diligências mais apuradas. Porém, destaca que a execução dos serviços será comprovada nos autos do processo judicial que tramita sobre esta matéria.
Questiona qual a sua conduta que teria configurado a fraude ou frustação do certame licitatório. Expõe que "imputação do débito pela não realização do serviço exige a materialização da conduta no campo das provas, e, pois, demonstração objetiva do desvio".
Pontua ainda que não houve dolo ou má-fé em seus atos, pois recebeu por serviços efetivamente prestados. Ainda que tenha ocorrido irregularidade no procedimento licitatório, aduz que só implicaria em crime se cometida com o intuito fraudulento, com a livre e consciente vontade de burlar a lei. Justifica que haveria supostamente, no máximo, uma irregularidade administrativa no caso em tela.
O responsável defende que deve existir o dolo para que haja a imputação de débito, pois seria insuficiente a mera demonstração do vínculo causal objetivo entre a conduta do agente e o resultado lesivo. Deve, nesse caso, existir um vínculo subjetivo entre o agente e a conduta.
Por fim, diante do exposto, alega não haver provas das irregularidades que teria cometido e, portanto, requer que seja excluída a sua responsabilidade na presente tomada de contas especial.
Análise
Conforme exposto na instrução de citação (peça 7) e no processo que deu origem à representação, a referida municipalidade realizou nove licitações na modalidade convite, no período de 7 a 12/12/2016, que somente foram publicados em 03 de janeiro de 2017, quase um mês após as homologações datadas de 07 de dezembro de 2016, e tinham objetos não vinculados ao ensino fundamental, além de irregularidades referentes à composição da comissão de licitação.
Todos esses certames ocorreram sob a modalidade convite, com valores próximos a R$ 150.000,00, que corresponde ao limite dessa modalidade de licitação, mais simples e cuja publicidade é restrita, sem contar que, além disso, tais licitações nunca foram informadas no Sistema Licitações Web do TCE/PI, providência essa que, exigida no § 4º do art. 34 da Resolução TCE/PI 39/2015, visa justamente ampliar a publicidade do processo.
A realização dessa quantidade de convites em intervalo tão curto de tempo, por sua vez, contrariou o histórico do município, que, até então, não havia feito nenhum convite no exercício de 2016.
Vale registrar que a situação incomum vivenciada pelo Município de Prata do Piauí/PI, descrita no Acórdão 1470/2017-TCU-Plenário que deu origem à presente TCE, com a realização de inúmeras e não usuais movimentações financeiras com valores dos precatórios do Fundef tão logo esses foram recebidos pelo município, quando faltavam apenas 18 (dezoito) dias para o final do mandato do ora defendente, foi expressamente mencionada no voto condutor do referido Acórdão 1824/2017-TCU-Plenário, como ilustrativo do nível de gravidade das irregularidades que vinham ocorrendo no uso desses recursos.
O dispêndio atribuído ao responsável insere-se nesse conjunto de transferências bancárias suspeitas efetuadas com os precatórios do Fundef, as quais conjuntamente formaram quantia materialmente significativa em relação ao orçamento municipal e foram feitas no curtíssimo período de 14 a 20/12/2016, a poucos dias do final do mandato do responsável, que se encerraria em 31/12/2016.
Ademais, verificou-se que a CPL municipal que conduziu os certames era composta por membros alheios ao quadro municipal, sendo dois deles próximos ao ex-prefeito (cunhada e respectivo marido dessa, alçado à condição de presidente da comissão) , em desrespeito ao caput do art. 51 da Lei 8.666/1993 e ao princípio administrativo da impessoalidade.
Veja-se ainda que a lei que abriu crédito especial no orçamento municipal para inclusão dos valores dos precatórios, aprovada em 16/11/2016 e publicada em 29/12/2016, não amparou formalmente a execução de tais despesas, ocorridas nos dias 14, 15, 16, 19 e 20 de dezembro de 2016, antes portanto da publicação da referida lei, a qual, de qualquer modo, consoante o disposto no art. 1º da Lei de Introdução ao Código Civil, somente entraria em vigor em fevereiro de 2017.
Todas essas circunstâncias (celeridade e quantidade dos procedimentos, composição da CPL, objetos e valores contratados, ausência de divulgação e publicidade dos certames, etc) , associadas à falta de informações sobre os convites e, ainda, à não comprovação da realização dos serviços que seriam contratados, sugerem a manipulação dos certames com fins de dar aparência de legalidade às contratações e aos pagamentos realizados, configurando a fraude apontada nos autos.
A QualityServ Construtora Serviços e Reformas Ltda. - ME, empresa da qual o Sr. Ítalo é sócio-administrador, foi uma das empresas contempladas nesses procedimentos licitatórios forjados, sendo também a destinatária de parte dos recursos oriundos dos precatórios do Fundef, nos quais as respectivas ações não guardavam correlação com os objetivos do Fundef. 
Segundo a CGU-PI, os serviços contratados não foram realizados. Em seu relatório (peça 67, p. 19) , a CGU alega ter questionado os entrevistados em todos os lugares inspecionados pela equipe em 10/2/2017 acerca da realização de serviços de dedetização, que seria o objeto da licitação na qual a QualityServ sagrou-se vencedora, no entanto, nenhum dos entrevistados tinha conhecimento da execução desse tipo de serviço. 
Ainda de acordo com o órgão de controle interno, a empresa teria encaminhado diversos documentos referentes ao procedimento licitatório, porém, sem assinatura do responsável ou contendo somente as assinaturas do Senhor Ricardo Matos da Cruz e da Senhora Emanuela Machado Araújo, ou seja, sem a assinatura do terceiro membro da comissão de licitação, o Sr. Romário Lopes dos Reis.
A alegação de haver dificuldade em comprovar a execução dos serviços efetuados diante do lapso temporal transcorrido não merece prosperar, visto que não decorreram nem cinco anos da suposta execução e ocorrência do dano, ou seja, nem mesmo restou tipificado o previsto no inciso II, do art. 6º, da IN TCU 71/2012, o qual prevê a possibilidade de dispensa da instauração de TCE quando "houver transcorrido prazo superior a dez anos entre a data provável de ocorrência do dano e a primeira notificação dos responsáveis pela autoridade administrativa competente".
Mesmo que houvesse o transcurso deste prazo de dez anos, o Tribunal possui jurisprudência consolidada no sentido de que:
 (...) o mero transcurso do tempo não é razão suficiente para o trancamento das contas ou para a não abertura de tomada de contas especial. É preciso que, além disso, haja fundadas razões para supor que o direito à defesa tenha sido prejudicado. Ainda, somente o longo decurso de tempo entre a data da transferência dos recursos e a instauração da tomada de contas especial não é suficiente para o trancamento das contas, o qual só ocorrerá após a verificação de que o lapso temporal tenha prejudicado efetivamente o exercício, pelo responsável, do direito à ampla defesa e ao contraditório (Acórdão 550/2020-TCU-Plenário, rel. Vital do Rêgo, 139/2017-TCU-Plenário, 6.018/2015-TCU-2ª Câmara, 6.974/2014-1ª Câmara, 67/2014-TCU-Plenário) 
O defendente em nenhum momento demonstra objetivamente quais seriam os reais impedimentos para que demonstrasse a efetiva execução dos serviços. Não apresenta nenhum termo de recebimento definitivo da execução dos serviços ou recibo, consoante previsto no art. 73, inciso I, alínea b, e art. 74, alínea III, e seu parágrafo único, da Lei 8.666/93, ou qualquer outro documento comprobatório dos serviços prestados.
De maneira oposta, o responsável alega que a comprovação será feita nos autos do processo judicial que tramita a respeito do caso. Portanto, não demonstra o motivo de não poder realizar a mesma comprovação no processo de TCE, sendo que são processos distintos, que, inclusive, estão abarcados pelo princípio da independência das instâncias.
Evidente também que a situação em comento não se amolda à de contas iliquidáveis, porquanto não houve demonstração objetiva de algum real impedimento para que os responsáveis deixassem de demonstrar a efetiva execução dos serviços, significando que a não comprovação da regular aplicação dos recursos decorre exclusivamente da omissão dos responsáveis, e não de caso fortuito ou de força maior alheio às suas vontades, consoante previsto nos arts. 20 e 21 da Lei 8.443/92.
O recebimento de recursos públicos sem a devida contraprestação dos serviços constitui irregularidade grave, configurando o débito a ser imputado também ao beneficiário dos recursos.
Segundo os artigos 4º e 5º da Lei 8.443/1992, o Tribunal de Contas da União tem jurisdição própria e privativa sobre as pessoas e matérias sujeitas à sua competência, abrangendo todos os responsáveis pela aplicação de recursos federais. Já o § 2° do art. 16 da mesma lei determina que deve o Tribunal, ao julgar irregulares as contas, fixar a responsabilidade solidária do agente público que praticou o ato irregular, e do terceiro que, como contratante ou parte interessada na prática do mesmo ato, de qualquer modo haja concorrido para o cometimento do dano apurado. 
No caso em tela, em que a obrigação foi assumida entre a empresa e o Município de Prata do Piauí/PI, no tocante aos recursos federais dos precatórios do Fundef, a QualityServ Construtora Serviços e Reformas Ltda. foi beneficiária, mediante transferência bancária, de recursos provenientes de conta corrente da Prefeitura, sem qualquer comprovação da correspondente contraprestação de serviços, concorrendo assim para a ocorrência do débito. Resta claro, portanto, que a empresa é o terceiro mencionado no § 2º do artigo 16 da Lei 8.443/1992, ficando também devidamente caracterizados a conduta irregular e o nexo causal dessa com o débito.
Nesse sentido, a jurisprudência consolidada aponta que o TCU, quando do julgamento pela irregularidade das contas de determinado responsável, pode fixar, quanto ao débito apurado, a responsabilidade solidária de agente privado que haja concorrido para o dano, podendo ainda condená-lo ao pagamento da multa prevista no art. 57 da Lei 8.443/1992 (Acórdão 8922/2015-TCU-Segunda Câmara, rel. Marcos Bemquerer, 8.670/2015-TCU-2ª Câmara, rel Ana Arraes, 6.412/2015-TCU-2ª Câmara, rel. Marcos Bemquerer, 3.433/2015-TCU1ª Câmara, rel. José Mucio Monteiro, 3.099/2015-TCU-1ª Câmara, rel. José Mucio Monteiro, 2.781/2015-TCU-1ª Câmara, rel. José Mucio Monteiro, e 2.262/2015-TCU-Plenário, rel. Benjamin Zymler) .
Portanto, ainda que não ficasse devidamente caracterizada a fraude no processo licitatório, tal fato não afasta a responsabilização dos defendentes, diante da não comprovação da execução dos serviços, o que, por si só, é condição suficiente para a declaração de irregularidade das contas, com consequente condenação em débito.
Adicionalmente, quanto à alegação de ausência de dolo na prática dos atos imputados ao responsável, traz-se jurisprudência desta Corte de Contas no sentido de que não há necessidade da "presença de dolo para a responsabilização de terceiro que tenha concorrido para dano ao erário, sendo suficiente a constatação de culpa, em sentido estrito, para sua condenação solidária (art. 16, § 2º, alínea b, da Lei 8.443/1992) (Acórdão 2550/2019-TCU-Plenário, rel. Walton Alencar Rodrigues, 1620/2019-TCU-Plenário, rel. Bruno Dantas, 827/2016-TCU-2ª Câmara, rel. Ana Arraes) . Nem mesmo foram encontrados elementos suficientes que demonstrassem a boa-fé do responsável.
Pelas razões expostas, não merecem prosperar os argumentos trazidos pelo defendente.
Alegações de defesa do Sr. Ricardo Matos da Cruz e da Srª Emanuela Machado Araújo (peça 63) 
Os responsáveis Ricardo Matos da Cruz e Emanuela Machado Araújo apresentaram suas alegações de defesa em conjunto, constante na peça 63.
Argumentos
De forma preliminar, os responsáveis alegam incompetência absoluta deste TCU quanto à matéria, baseando seu entendimento nas Súmulas 208 e 209 do STJ, salientando que a competência para análise da questão do uso das verbas oriundas dos precatórios do Fundeb pertenceria ao TCE-PI e não do TCU. Nesse sentido, requerem a extinção do processo, sem julgamento de mérito, e o seu encaminhamento ao TCE-PI para análise dos fatos.
No que tange ao mérito, alegam que não há nenhuma individualização da conduta dos requeridos (comissiva ou omissiva - dolosa ou culposa - tentada ou consumada - objetiva ou subjetiva) que comprove a atuação dos mesmos na fraude aos certames realizados, ou seja, supostamente ausente o nexo de causalidade entre as receitas recebidas e as despesas realizadas. Na mesma linha, aponta que não haveria nenhuma prova ou documento que comprove que a empresa contratada não executou os serviços contratados.
Salienta que os requeridos: (i) não são ordenadores de despesas; (ii) não autorizaram qualquer tipo de transferência bancária; (iii) não possuem competência para elaboração e envio de projeto de lei à Câmara Municipal para autorizar a utilização dos recursos do precatório do Fundef; (iv) não têm qualquer gerência ou competência para determinar que o recurso do precatório do Fundef fosse depositado em conta específica e (v) o auditor não apontou qual a fraude nos procedimentos licitatórios.
Análise
Destaque-se, de antemão, que não procede a alegação de incompetência do TCU para apurar a regularidade da despesa em comento. 
A natureza vinculativa do uso dos recursos do Fundef e a competência do TCU para fiscalizar a sua aplicação quando decorrentes de complementação da União a estados e municípios, ainda que associados com o sucesso de demandas judiciais, são matérias pacificadas neste Tribunal, mesmo considerando que, conforme se extrai do conjunto de entendimentos apresentados nos Acórdãos 1824/2017 e 1962/2017, ambos do Plenário e da relatoria do Min. Walton Alencar, tenha esta Corte de Contas reconhecido que essa competência, por seu caráter concorrente, não afasta a dos órgãos de controle locais. 
Por sinal, a competência do TCU para fiscalizar a aplicação dos recursos do Fundeb, quando concernentes à complementação da União a estados e municípios, nos quais se enquadram os precatórios do Fundef, foi ratificada pelo STF, em demandas como a Ação Direta de Inconstitucionalidade 5.532/DF (Relator: Ministro Ricardo Lewandowski) , que teve a seguinte ementa, reproduzida a seguir no essencial: 
CONSTITUCIONAL. AÇÃO DIRETA DE INCONSTITUCIONALIDADE. ILEGITIMIDADE ATIVA AD CAUSAM DE DIRETÓRIO REGIONAL DE PARTIDO POLÍTICO. NÃO IMPUGNAÇÃO DE TODO O COMPLEXO NORMATIVO. TRIBUNAL DE CONTAS DA UNIÃO. FUNDEB. COMPLEMENTAÇÃO DO VALOR MÍNIMO ANUAL POR ALUNO. COMPETÊNCIA DO TCU PARA APURAR ILÍCITOS EM REPASSES DE VERBAS FEDERAIS
 (...) 
3. Repasse de verbas federais ao Fundo de Manutenção e Desenvolvimento da Educação Básica e de Valorização dos Profissionais da Educação (FUNDEB) , a título de complementação do valor mínimo anual por aluno, atrai competência fiscalizatória do Tribunal de Contas da União (Constituição da República, arts. 70, parágrafo único, e 71, caput, II e VI, e Lei 11.494, de 20 de junho de 2007, art. 26, III) . 
No tocante às Súmulas 208 e 209 do STJ mencionadas pelo responsável, cabe esclarecer que tais enunciados visam apenas elucidar conflitos de competência no âmbito do Poder Judiciário, em especial entre a Justiça Federal e a Justiça estadual, não acarretando qualquer reflexo nas competências dos Tribunais de Contas, os quais militam na instância Administrativa. 
Desse modo, afasta-se de pronto a tese de que, por terem sido creditadas em contas correntes municipais e utilizadas em diversas despesas, os recursos não seriam federais e não estariam sob a jurisdição do TCU. 
Ultrapassado exame das questões preliminares de competência, passa-se à análise meritória, na qual resta claro e evidente a participação direta ou indireta dos responsáveis, quando da análise da representação originária versando sobre irregularidades ocorridas no Município de Prata do Piauí/PI, relacionadas a licitações, contratações e movimentações bancárias envolvendo recursos federais oriundos dos precatórios do Fundef.
Os responsáveis, Ricardo Matos da Cruz (CPF XXX.891.745-XX) e Emanuela Machado Araújo (CPF XXX.569.573-XX) , foram membros da Comissão Permanente de Licitação (CPL) do Município de Prata do Piauí/PI, a qual teve participação nos certames licitatórios montados apenas para justificar, ao menos parcialmente, as supracitadas movimentações financeiras municipais, citadas ao longo desta instrução.
A jurisprudência pacífica desta Corte de Contas é no sentido de que os membros de comissões de licitação serão alcançados pela jurisdição do TCU, com a imputação de débito e/ou aplicação de multa, sempre que os seus atos forem danosos ao erário ou constituírem grave ofensa à ordem jurídica. Nesse sentido são os Acórdão 310/2011-TCU-Plenário, 1.433/2010 -Plenário, 7.376/2010 -1ª Câmara, 343/2009 -Plenário, 768/2009-Plenário, 1.277/2009 -Plenário, 2.134/2009-Plenário e 2.135/2009 -Plenário.
A Nota Técnica CGU 551/2017/NAE/PI/Regional/PI (peça 67, p. 19) , baseada nos documentos a que teve acesso referentes ao procedimento licitatório, destaca que o aviso de licitação relativo ao Convite 003/2016 e a Carta-Convite n. 003/2016, datados de 28/11/2016, estavam em nome de Ricardo Matos da Cruz, entretanto, não continham sua assinatura. Outra irregularidade verificada foi na "ata da reunião da comissão permanente de licitação, para recebimento, abertura e julgamento dos documentos de habilitação e das propostas do convite nº 003/2016" e no mapa comparativo de preços dos supostos participantes do certame. Esses documentos, datados de 5/12/2016, somente continham a assinatura do Sr. Ricardo Matos da Cruz e da Sra. Emanuela Machado Araújo, sem a assinatura do Sr. Romário Lopes dos Reis, terceiro membro da comissão. Tal fato corrobora com as declarações fornecidas pelo Sr. Romário à CGU, ao declarar que não teve conhecimento de nenhuma licitação realizada em 2016.
As alegações de defesa não são suficientes e capazes de descaracterizar o fato de que o ex-gestor do município de Prata do Piauí/PI, próximo do término de seu mandato, fez diversas movimentações financeiras atípicas e buscou, junto à CPL municipal, em alguns casos, legitimá-las por meio de certames licitatórios que possuem robustos indicativos de irregularidades apontadas pela CGU-PI em suas notas técnicas. 
	Merecem destaque a celeridade dos procedimentos, a composição da CPL, os objetos e valores contratados e a ausência de divulgação e publicidade dos certames, a saber:
1.1 todos os certames licitatórios foram realizados sob a modalidade convite e homologados próximos ao valor de R$ 150.000,00 (cento e cinquenta mil reais) , ressaltando-se que nove procedimentos de convite foram realizados em apenas cinco dias, sendo pouco crível que a CPL da municipalidade tivesse capacidade operacional para realizar tal tarefa, haja vista que até então não haviam sido realizados quaisquer convites em 2016;
1.2 a CPL era composta por membros alheios ao quadro municipal, sendo dois deles próximos ao ex-prefeito, em desrespeito ao caput do art. 51 da Lei 8.666/1993 e ao princípio administrativo da impessoalidade. Observou-se que tanto a irmã quanto o cunhado do ex-prefeito faziam parte da CPL municipal;
1.3 os objetos dos convites não guardavam correlação com os objetivos do Fundef; e
1.4 no que tange à divulgação, os convites não foram disponibilizados no Sistema de Licitações Web do Tribunal de Contas do Estado do Piauí (TCE-PI) , em descumprimento à orientação normativa daquela Corte de Contas. Ademais, a publicação dos extratos, realizada segundo critérios da Lei 8.666/1993, somente ocorreu em 2017, quando da gestão subsequente.
Os fatos narrados, tanto na nota técnica da CGU, quanto no relatório que originou o acórdão determinando a instauração da presente TCE, demonstram manipulação dos procedimentos licitatórios, de forma a agilizar a contratação e efetuar os respectivos pagamentos irregulares com os recursos recebidos a título de precatórios do Fundef antes do fim do mandato do prefeito.
 Dito isto, percebe-se que as alegações de defesa trazidas aos autos tentam, em vão, descaracterizar algo apurado e já consolidado quando da análise da representação objeto do TC Processo 012.893/2017-0, o qual deu ensejo ao Acórdão 1470/2017-TCU-Plenário que atestou a ocorrência de diversos atos contrários às normas legais no âmbito do Município de Prata do Piauí/PI que, ao cabo, fomentaram vultoso dano ao erário. 
Ademais, os responsáveis não trouxeram aos autos nenhuma documentação que comprovasse a lisura do procedimento licitatório. Nessa senda, cita-se ainda a jurisprudência deste Tribunal no sentido de que "A solidariedade alcança a comissão de licitação quando constatada fraude em licitações públicas, exceto para membro que comprove sua posição individual divergente, devidamente fundamentada e registrada em ata das reuniões" (Acórdão 140/2010-TCU-Plenário, rel. Marcos Bemquerer) .
Como visto acima, os argumentos de defesas não foram suficientes a ponto de afastar a participação direta e/ou indireta dos responsáveis solidários, arrolados nestes autos, no que tange aos problemas identificados na representação inicial, portanto será proposta a rejeição das alegações de defesa apresentadas.
Sendo assim, não há como negar o conjunto probatório robusto constante dos autos, nos quais fica evidenciado que o numerário em questão foi indevidamente movimentado, destinado a pagamento por serviços que sequer foram executados devido a contratações e procedimentos licitatórios simulados para justificar a transferência de valores oriundos dos precatórios do Fundef do Município de Prata do Piauí/PI, tendo inclusive decretada a indisponibilidade de bens dos envolvidos.
Portanto, propõe-se que sejam rejeitadas as alegações de defesa apresentadas.
Alegações de defesa do Sr. Antônio Gomes de Sousa (peça 75) 
Preliminar - Impossibilidade de aplicação retroativa dos efeitos da decisão do TCU - Natureza do precatório do Fundef.
Após trazer prints que demonstram os pontos da instrução em que a empresa QualityServ Construtora Serviços e Reformas Ltda foi citada, o responsável inicia, preliminarmente, alegando a impossibilidade de aplicação retroativa das decisões do TCU acerca da aplicação dos recursos dos precatórios do Fundef.
Destaca que os precatórios foram recebidos pelo município de Prata do Piauí/PI no dia 13/12/2016, sendo que o Tribunal de Contas deliberou sobre a matéria somente em 2017, com o Acórdão 1824/2017-TCU-Plenário, rel. Min. Walton Alencar Rodrigues.
Nesse ponto, invoca a impossibilidade jurídica de aplicar efeitos retroativos às decisões do TCU por serem de natureza constitutiva, portanto, a produção de efeitos passados seria excepcional, devendo haver previsão nesse sentido nas aludidas decisões, o que não ocorreu.
Traz ainda o art. 23, do Decreto-Lei 4.657/42, o qual prevê um regime de transição quando há nova interpretação ou orientação sobre norma de conteúdo indeterminado.
Pela ausência de tais requisitos trazidos pelo defendente, não poderia aplicar os entendimentos firmados pelo TCU em situações pretéritas.
Sabe-se que, no âmbito do Acórdão 1824/2017-TCU-Plenário, o Tribunal adotou entendimentos que buscaram sistematizar a forma de utilização dos precatórios do Fundef, como a necessidade de recolhimento desses valores a conta específica, bem assim ratificar a obrigatoriedade de seu uso exclusivamente na destinação prevista no art. 21 da Lei 11.494/2007 e na Constituição Federal, cuja inobservância deve implicar a recomposição à conta do Fundeb das quantias irregularmente utilizadas e a responsabilização do gestor que deu causa ao desvio, na forma da Lei Orgânica do TCU. 
O ex-prefeito alega que os entendimentos do Tribunal, que são de 2017, não se aplicariam ao caso em análise, concernente a montantes liberados ao município em 13/12/2016, pois não haveria possibilidade jurídica de conferir efeitos retroativos à decisão do TCU. 
Ocorre que, no referido julgamento, ao externar sua posição a partir das situações específicas trazidas a análise, o Tribunal deu simples concretude a um conjunto normativo já existente, sem que isso tenha configurado mudança de entendimento anteriormente adotado, restando perfeitamente cabível, nos termos ali preconizados, a responsabilização do defendente pelas irregularidades na aplicação dos precatórios do Fundef. 
O TCU, ao estabelecer sua jurisprudência acerca dos precatórios do Fundef, não modificou os normativos vigentes, nem foi este o propósito. Buscou-se, com base no conjunto de normas vigentes relacionadas aos recursos ordinários do Fundeb, a melhor forma de aplicar as vultosas quantias a serem recebidas a título de precatórios do Fundef, com foco nas finalidades do Fundef/Fundeb instituídas por essas normas.
Ademais, destaca-se que o responsável fora citado em virtude de diversas irregularidades que são independentes dos entendimentos firmados nos acórdãos do TCU acerca dos precatórios do Fundef. 
Nesse sentido, cita-se que a Nota Técnica da CGU nº 551/2017/NAE/PI/REGIONAL/PI (peça 3) apontou irregularidades relacionadas a não comprovação da execução dos serviços contratados, ao procedimento licitatório, ausência de autorização legislativa para realização das despesas, não manutenção dos recursos do Fundef em conta específica e fraude à licitação, irregularidades estas que vão de encontro a normativos existentes muito antes de 2016, como, por exemplo, a lei 8.666/1993, a qual prevê as regras relativas a licitações e contratos, e a norma impondo a manutenção dos recursos do Fundo em conta única, prevista no art. 17, da Lei 11.494/2007.
No caso em tela, não foi apresentada pela empresa QualityServ Construtora Serviços e Reformas Ltda ou pelo ex-Prefeito de Prata do Piaui/PI documentação que comprove a execução dos serviços e que possa, consequentemente, amparar o pagamento realizado com a utilização dos recursos dos precatórios do Fundef, ponto que será tratado no tópico seguinte, nem foi demonstrada a realização do procedimento licitatório nos termos da Lei 8.66/1993, consoante o discorrido nos itens 34 a 55 desta instrução.
Portanto, não há somente desrespeito aos julgados desta Corte de Contas, como também ao arcabouço legal vigente à época do pagamento, refutando-se os argumentos apresentados pelo defendente.
Mérito - Da ausência de não comprovação dos serviços
Quanto a não comprovação da execução dos serviços que teriam sido contratados com a empresa QualityServ Construtora Serviços e Reformas Ltda. - ME, o responsável alega a impossibilidade de apresentar documentação comprobatória da execução dos serviços, pois a referida documentação teria sido apreendida pela Polícia Federal do Estado do Piauí, e que meras entrevistas realizadas pela CGU não seriam adequadas para comprovar tal execução ou não.
Acrescenta que não houve a comprovação de todos os elementos caracterizadores da responsabilidade civil subjetiva: ação ou omissão, dano, nexo causal e culpa lato sensu, alegando que a culpa deve ser comprovada por aquele que pleiteia a reparação.
No caso em tela, a responsabilidade seria de natureza subjetiva, e traz alguns julgados do TCU nesse sentido, dentre eles o Acórdão 249/2010-TCU-Plenário, destacando os seguintes trechos:
49. A responsabilidade dos administradores de recursos públicos, escorada no parágrafo único do art. 70 da Constituição Federal (...) segue a regra geral da responsabilidade civil. Quer dizer, trata - se de responsabilidade subjetiva. O fato de o ônus de provar a correta aplicação dos recursos caber ao administrador público não faz com que a responsabilidade deixe de ser subjetiva e torne - se objetiva. Esta, vale frisar, é responsabilidade excepcional, a exemplo do que ocorre com os danos causados pelo Estado em sua interação com particulares - art. 37, § 6º, da Constituição Federal.
50. A responsabilidade subjetiva, vale dizer, possui como um dos seus pressupostos a existência do elemento culpa.
Aduz que as deliberações estariam de acordo com as regras internas do Tribunal, pois, conforme art. 16, §2º, alínea b, da Lei 8.443/92, para a responsabilização solidária de terceiros, contratantes ou parte interessada na prática do ato, deve este ter concorrido de qualquer modo para o cometimento do dano apurado.
Pelo exposto, requer a não responsabilização pelas irregularidades imputadas ao Sr. Antônio.
Contrapõe-se às alegações de defesa, esclarecendo que o Sr. Antônio Gomes de Sousa era o gestor da referida municipalidade (ex-prefeito) e o responsável direto pelas transferências dos recursos dos precatórios dos cofres do Fundeb do Município de Prata do Piauí/PI para outras contas correntes da municipalidade ou até mesmo para outros destinatários fora do escopo de manutenção e desenvolvimento da educação básica (utilização exclusiva na destinação prevista no art. 21 da Lei 11.494/2007 e na Constituição federal, no art. 60 do ADCT) .
Além de não terem sido encaminhados comprovantes suficientes das despesas realizadas, os recursos não foram mantidos na conta única exclusiva para sua movimentação.
Tal fato, por si só, contraria o entendimento deste TCU quanto à vinculação de despesas dessa natureza, bem como, se caracteriza como ato de gestão contrário à norma legal e regulamentar de natureza contábil, financeira e orçamentária, vez que o recolhimento deve ser integral à conta bancária do Fundeb, conforme previsto no art. 17 da Lei 11.494/2007, a fim de garantir-lhes a finalidade e a rastreabilidade.
A transferência de recursos da conta específica do Fundeb para a conta corrente da prefeitura impede, em regra, o estabelecimento do nexo de causalidade entre a execução do objeto e os recursos federais transferidos para tal fim. 
Além disso, como ordenador de despesas do município, o Sr. Antônio não poderia ter permitido/efetuado a transferência de valores à empresa QualityServ Construtora Serviços e Reformas Ltda sem a regular contratação de seus serviços e sem a comprovação da execução dos mesmos (ver itens 34-55 desta instrução) . 
Ademais, diferentemente das alegações do defendente, a citação realizada no Acórdão 1470/2017-TCU-Plenário apresenta todos os pressupostos de responsabilização, como segue:
101.2 	Ato irregular: realização de 1 transferência bancária (da conta-corrente n. 0699278-1, agência n. 5797, Banco Bradesco, de titularidade da Prefeitura Municipal de Prata do Piauí/PI) à empresa QualityServ Construtora Serviços e Reformas Ltda. - ME no dia 16 de dezembro de 2016, no montante de R$ 50.025,00, sem qualquer comprovação da contraprestação de serviços por parte da empresa, conforme apurado pela CGU-PI, nos termos consignados na nota técnica n. 551/2017/NAE/PI/REGIONAL/PI, de 17/5/2017 (peça 3) , bem como não fora localizada pela equipe de auditoria da CGU-PI qualquer documentação que pudesse evidenciar a regular aplicação dos recursos (projeto básico, processo licitatório, contrato, documentos fiscais de despesa, etc) , o que foi corroborado pelo gestor sucessor, Sr. Willhelm Barbosa Lima, que certificou, ao tomar posse no dia 1/1/2017, que não localizara qualquer documentação que pudesse comprovar a execução das despesas relacionadas às transferência bancárias decorrentes do precatório do Fundef. Ademais, conforme fiscalização realizada pela CGU-PI, restaram devidamente constatadas as seguintes irregularidades: a) ausência de autorização legislativa para realização das despesas; b) fraude à licitação; c) ausência de manutenção dos recursos do Fundef em conta específica; e d) demais ocorrências retratadas nos itens 1-47 da instrução da constante à peça 14; Culpa: ordenador de despesas do município de Prata do Piauí à época dos fatos, tinha a obrigação legal de bem gerir os recursos públicos transferidos, com o devido zelo, de forma a impedir transferência de recursos de forma indevida; Dano: R$ 50.025,00, valor histórico, na data de 16/12/2016; Nexo Causal: a inobservância das regras aplicáveis quanto à utilização dos recursos provenientes dos precatórios do Fundef e à licitação e contratação está diretamente ligada ao dano gerado.
Diante do exposto, pode-se dizer que estão presentes os pressupostos básicos de responsabilização, sendo afastado qualquer argumento quanto ao prejuízo aos princípios constitucionais do devido processo legal, da ampla defesa e do contraditório. Por isso, entende-se que devam ser rejeitadas as alegações de defesa do Sr. Antônio Gomes de Sousa (CPF XXX.362.931-XX) , prefeito de Prata do Piauí à época dos fatos.
Dessa forma, as alegações de defesa apresentadas não devem ser acatadas.
CONCLUSÃO
Trata-se de Tomada de Contas Especial, instaurada em face de determinação constante do item 9.5.2 do Acórdão 1470/2017-TCU-Plenário. Conforme se depreende do Voto condutor do supracitado acórdão (peça 2) , o presente processo de TCE derivou de representação da Secex/PI, baseada em informações compartilhadas pela Controladoria Geral da União, versando sobre irregularidades ocorridas no município de Prata do Piauí-PI, relacionadas a licitações, contratações e movimentações bancárias, efetuadas pelo ex-gestor da referida municipalidade.
Os responsáveis foram ouvidos em decorrência da realização de uma transferência bancária (da conta corrente n. 0699278-1, agência n. 5797, Banco Bradesco, de titularidade da Prefeitura Municipal de Prata do Piauí/PI) à empresa QualityServ Construtora Serviços e Reformas Ltda. - ME no dia 16 de dezembro de 2016, no montante de R$ 50.025,00, sem qualquer comprovação da contraprestação de serviços por parte da empresa, conforme apurado pela CGU-PI, nos termos consignados na nota técnica n. 551/2017/NAE/PI/REGIONAL/PI, de 17/5/2017 (peça 3 - Processo 012.893/2017-0) , bem como não fora localizada pela equipe de auditoria da CGU-PI qualquer documentação que pudesse evidenciar a regular aplicação dos recursos (projeto básico, processo licitatório, contrato, documentos fiscais de despesa, etc) , o que foi corroborado pelo gestor sucessor, Sr. Willhelm Barbosa Lima, que certificou, ao tomar posse no dia 1º/1/2017, que não localizara qualquer documentação que pudesse comprovar a execução das despesas relacionadas às transferência bancárias decorrentes do precatório do Fundef. Ademais, conforme fiscalização realizada pela CGU-PI, restaram devidamente constatadas as seguintes irregularidades: a) ausência de autorização legislativa para realização das despesas; b) fraude à licitação; c) ausência de manutenção dos recursos do Fundef em conta específica; e d) demais ocorrências retratadas nos itens 1-47 da instrução da constante à peça 14, do TC Processo 012.893/2017-0.
Diante da revelia da empresa QualityServ Construtora Serviços e Reformas Ltda. - ME (CNPJ 21.376.282/0001-04) e do Sr. Mailson Lima Fernandes (CPF: XXX.461.783-XX) , e inexistindo nos autos elementos que permitam concluir pela ocorrência de boa-fé ou de outros excludentes de culpabilidade em suas condutas, propõe-se que suas contas sejam julgadas irregulares e que os responsáveis sejam condenados em débito, bem como que lhes sejam aplicadas a multa prevista no art. 57 da Lei 8.443/1992.  (item 22) 
Em face da análise promovida nos itens 34 a 56, da seção "Exame Técnico", propõe-se rejeitar as alegações de defesa apresentadas pelo Sr. Ítalo James Alencar de Souza (CPF XXX.109.193-XX) , uma vez que não foram suficientes para sanear as irregularidades a eles atribuídas.
 Do mesmo modo, propõe-se rejeitar as alegações de defesa trazidas pelo Sr. Ricardo Matos da Cruz (CPF XXX.891.745-XX) e pela Srª Emanuela Machado Araújo (CPF XXX.569.573-XX) , diante da análise promovida nos itens 61 a 77.
Em cumprimento ao Despacho do Ministro Relator Benjamin Zymler (peça 73) , foi renovada a citação do Sr. Antônio Gomes de Sousa, o qual havia sido considerado revel na instrução anterior (peça 69) . O responsável tomou ciência do ofício citatório encaminhado e apresentou suas alegações de defesa acostada à peça 75.
Procedeu-se à análise dos argumentos apresentados pelo Sr. Antônio Gomes de Sousa nos itens 83 a 90 e 96 a 103, propondo-se rejeitar as alegações de defesa apresentadas.
Os argumentos de defesa tampouco lograram afastar o débito imputado aos responsáveis solidários. Ademais, inexistem nos autos elementos que demonstrem sua boa-fé ou a ocorrência de outros excludentes de culpabilidade. Desse modo, suas contas devem, desde logo, ser julgadas irregulares, nos termos do art. 202, § 6º, do Regimento Interno/TCU, procedendo-se à sua condenação em débito e à aplicação da multa prevista no art. 57 da Lei 8.443/1992.
INFORMAÇÕES ADICIONAIS 
Registra-se o pedido de sustentação oral realizado pelo patrono dos responsáveis, Sr. Ricardo Matos da Cruz (CPF XXX.891.745-XX) e Sra. Emanuela Machado Araújo (CPF XXX.569.573-XX) , com a devida notificação do Sr. Thiago Ramos Silva (Advogado OAB/PI 10.260) , no endereço constante à peça 63, bem como igual pedido feito pelo advogado do Sr. Antônio Gomes de Sousa (CPF XXX.362.931-XX) , com sua devida notificação, conforme peça 78.
Além disso, convém registrar que o Acórdão 1470/2017-TCU-Plenário, em seu item 9.5, determinou a instauração de diversas tomadas de contas especial relacionadas a irregularidades conexas ocorridas no Município de Prata do Piauí/PI. Ao todo, foram instauradas doze TCEs em cumprimento à deliberação, conforme relacionadas abaixo:
	Processo
	Assunto
	Responsáveis

	Processo 029.093/2017-1
	Cumprimento do item 9.5.1 do Acórdão 1470/2017-TCU-Plenário
	Antonio Gomes de Sousa, Antonio Marcolino Ferreira Neto, Construcar - Construcao Civil e Locacao de Maquinas e Veiculos Ltda - EPP, Emanuela Machado Araujo, Ionildes Castelo Branco de Queiroz Ferreira, Ricardo Matos da Cruz

	Processo 029.140/2017-0
	Cumprimento do item 9.5.2 do Acórdão 1470/2017-TCU-Plenário
	Antonio Gomes de Sousa, Emanuela Machado Araujo, Italo James Alencar de Souza, Mailson Lima Fernandes, Qualityserv Construtora Servicos e Reformas Ltda - ME, Ricardo Matos da Cruz

	Processo 029.143/2017-9
	Cumprimento do item 9.5.3 do Acórdão 1470/2017-TCU-Plenário
	Antonio Gomes de Sousa, Emanuela Machado Araujo, Ricardo Matos da Cruz, Vitor Alves Cardoso Neto Eireli, Vitor Alves Cardoso Neto

	Processo 029.145/2017-1
	Cumprimento do item 9.5.4 do Acórdão 1470/2017-TCU-Plenário
	Antonio Gomes de Sousa, Emanuela Machado Araujo, Geopa Empreendimentos Imobiliarios Ltda, Naddja Thallyta Sousa Silva, Ricardo Matos da Cruz

	Processo 029.147/2017-4
	Cumprimento do item 9.5.5 do Acórdão 1470/2017-TCU-Plenário
	Antonio Gomes de Sousa, Emanuela Machado Araujo, Francisco Lennon Barbosa Martins, Lana Goretti Santos Paiva, Ricardo Matos da Cruz, Salinas Empreendimentos e Construcoes Ltda

	Processo 029.148/2017-0
	Cumprimento do item 9.5.6 do Acórdão 1470/2017-TCU-Plenário
	Antonio Gomes de Sousa, Construtora Tende Eireli, Emanuela Machado Araujo, Francisco Jarbas de Araujo Melo, Ricardo Matos da Cruz

	Processo 029.235/2017-0
	Cumprimento do item 9.5.7 do Acórdão 1470/2017-TCU-Plenário
	Antonio Gomes de Sousa, Emanuela Machado Araujo, Ricardo Matos da Cruz, Venilson de Oliveira Rocha - ME, Venilson de Oliveira Rocha

	Processo 029.236/2017-7
	Cumprimento do item 9.5.8 do Acórdão 1470/2017-TCU-Plenário
	Antonio Gomes de Sousa, Emanuela Machado Araujo, F & R Pneus Ltda - ME, Francisco Rodrigues da Silva, Ricardo Matos da Cruz, Vania Regia Felix Ribeiro de Carvalho

	Processo 029.237/2017-3
	Cumprimento do item 9.5.9 do Acórdão 1470/2017-TCU-Plenário
	Antonio Gomes de Sousa, Antonio Marcolino Ferreira Neto, Contabilidade Publica de Municipios Ltda, Emanuela Machado Araujo, Ricardo Matos da Cruz, Webston de Carvalho Lima Filho, Webston de Carvalho Lima

	Processo 029.242/2017-7
	Cumprimento do item 9.5.10 do Acórdão 1470/2017-TCU-Plenário
	Antonio Gomes de Sousa, Dmj Distribuidora de Artigos de Escritorio Ltda, Emanuela Machado Araujo, Joao Ricardo Pinheiro Campos Sousa, Marcos Patricio Ferreira Craibano, Ricardo Matos da Cruz

	Processo 029.250/2017-0
	Cumprimento do item 9.5.11 do Acórdão 1470/2017-TCU-Plenário
	Antonio Gomes de Sousa, Antonio Marcos Coutinho Gomes, Emanuela Machado Araujo, Isabel Rejane Fernandes Ramos, Marquinhos Construcoes Eireli, Ricardo Matos da Cruz

	Processo 029.251/2017-6
	Cumprimento do item 9.5.12 do Acórdão 1470/2017-TCU-Plenário
	Antônio Gomes de Sousa

PROPOSTA DE ENCAMINHAMENTO
Diante do exposto, submetemos os autos à consideração superior, propondo ao Tribunal:
 considerar revel a empresa QualityServ Construtora Serviços e Reformas Ltda. - ME (CNPJ 21.376.282/0001-04) e o Sr. Mailson Lima Fernandes (CPF: XXX.461.783-XX) , de acordo com o art. 12, § 3º, da Lei 8.443/1992;
 rejeitar as alegações de defesa apresentadas pelos Sr. Antônio Gomes de Sousa (CPF XXX.362.931-XX) , Sr. Ítalo James Alencar de Souza (CPF XXX.109.193-XX) , Sr. Ricardo Matos da Cruz (CPF XXX.891.745-XX) e pela Srª Emanuela Machado Araújo (CPF XXX.569.573-XX) ;
 com fundamento nos arts. 1º, inciso I, 16, inciso III, alíneas "b" e "c", e § 2º da Lei 8.443/1992 c/c os arts. 19 e 23, inciso III, da mesma Lei, e com arts. 1º, inciso I, 209, incisos II e III, e § 5º, 210 e 214, inciso III, do Regimento Interno, que sejam julgadas irregulares as contas dos Srs. Antônio Gomes de Sousa (CPF XXX.362.931-XX) , ex-Prefeito Municipal de Prata do Piauí/PI; Ricardo Matos da Cruz (CPF XXX.891.745-XX) ; Emanuela Machado Araújo (CPF XXX.569.573-XX) ; Mailson Lima Fernandes (CPF: XXX.461.783-XX) ; Ítalo James Alencar de Souza (CPF XXX.109.193-XX) e da QualityServ Construtora Serviços e Reformas Ltda. - ME (CNPJ 21.376.282/0001-04) , condenando-os, em solidariedade, ao pagamento da quantia a seguir especificada, com a fixação do prazo de quinze dias, a contar das notificações, para comprovarem, perante o Tribunal (art. 214, inciso III, alínea "a", do Regimento Interno) , o recolhimento da dívida à conta bancária específica, criada exclusivamente com propósito de gerir os recursos do precatório do Fundef no Município de Prata do Piauí/PI, conforme determinado no item 9.2 do Acórdão 2758/2020-TCU-Plenário, relator Min. Walton Alencar Rodrigues, atualizada monetariamente e acrescida dos juros de mora, calculados a partir das datas discriminadas, até a data do recolhimento, na forma prevista na legislação em vigor;
	VALOR ORIGINAL (R$) 
	DATA DA OCORRÊNCIA

	50.025,00
	16/12/2016

Valor atualizado até 29/9/2021: R$ 63.703,60 (peça 80) 
b) aplicar aos Srs. Antônio Gomes de Sousa (CPF XXX.362.931-XX) ; Ricardo Matos da Cruz (CPF XXX.891.745-XX) ; Emanuela Machado Araújo (CPF XXX.569.573-XX) ; Mailson Lima Fernandes (CPF: XXX.461.783-XX) ; Ítalo James Alencar de Souza (CPF XXX.109.193-XX) e à QualityServ Construtora Serviços e Reformas Ltda. - ME (CNPJ 21.376.282/0001-04) , individualmente, a multa prevista no art. 57 da Lei 8.443/1992 c/c o art. 267 do Regimento Interno, com a fixação do prazo de quinze dias, a contar das notificações, para comprovarem, perante o Tribunal (art. 214, inciso III, alínea "a", do Regimento Interno) , o recolhimento da dívida aos cofres do Tesouro Nacional, atualizada monetariamente desde a data do acórdão até a do efetivo recolhimento, se for paga após o vencimento, na forma da legislação em vigor;
c) autorizar, desde logo, nos termos do art. 28, inciso II, da Lei 8.443/1992, a cobrança judicial da dívida, caso não atendidas as notificações; e
d) encaminhar cópia da deliberação ao Procurador-Chefe da Procuradoria da República no Estado do Piauí, nos termos do § 3º do art. 16 da Lei 8.443/1992 c/c o § 7º do art. 209 do Regimento Interno do TCU, para adoção das medidas cabíveis; e comunicar-lhe que o relatório e o voto que a fundamentarem podem ser acessados por meio do endereço eletrônico www.tcu.gov.br/acordaos e que, caso haja interesse, o Tribunal pode enviar-lhe cópia desses documentos sem qualquer custo."
O Ministério Público junto ao TCU, em parecer de lavra do digno Procurador Marinus Marsico, pronunciou-se nos seguintes termos, anuindo à proposta da unidade técnica:
"Em manifestação anterior, registramos que o presente processo não poderia ser visto dissociado do cenário revelado nos autos do TC-Processo 012.893/2017-0, que deu origem a este processo, por força da determinação Acórdão 1470/2017-TCU-Plenário. É que a proposta de condenação em débito e cominação de multa envolvia agentes com atribuições e deveres distintos - como membros da CPL, ordenador de despesa, pessoa jurídica de direito privado e sócio-administrador -, e houve questionamento na defesa acerca da individualização da conduta e do nexo de causalidade. 
 O voto do emimente Relator que deu fundamento ao mencionado Acórdão 1470/2017-TCU-Plenário detalhou o robusto e harmônico conjunto de indícios de licitações fraudulentas e pagamento de serviços não realizados, formando um cenário de graves e articuladas irregularidades, não afastadas pelas defesas nem mesmo na última peça trazida ao feito pelo Sr. Antonio Gomes de Souza, consoante adequado exame da instrução da unidade técnica.
A propósito, vale novamente reproduzir os seguintes excertos do referido Voto, que permitem melhor compreender a gravidade das questões deste feito em um contexto ampliado, que revela gestão fraudulenta dos recursos públicos:
11.	Com efeito, ao serem examinados os referidos certames, todos realizados sob a modalidade convite e homologados por valores próximos a R$ 150.000,00 (cento e cinquenta mil reais) , saltam aos olhos a celeridade dos procedimentos, a composição da comissão permanente de licitação, os objetos contratados, os valores contratados e a ausência de divulgação.
12.	Nesse sentido, registro, no tocante à celeridade dos procedimentos, que 9 (nove) convites foram realizados em apenas 5 (cinco) dias, sendo pouco crível que a comissão permanente de licitação daquela municipalidade tivesse capacidade operacional para realizar tal tarefa. Ademais, salta aos olhos a mudança de postura do ente municipal, pois até a realização dos certames em referência não haviam sido celebrados quaisquer convites em 2016. 
13.	Constatou-se, outrossim, que a comissão de licitação era composta por membros alheios ao quadro municipal, sendo dois deles próximos ao ex-prefeito, em desrespeito ao caput do art. 51 da Lei 8.666/1993 e ao princípio da impessoalidade. Observe-se que tanto a irmã quanto o cunhado do ex-prefeito a compunham. 
14.	Em relação aos objetos de tais convites, bem anotou a CGU que diversos deles não guardavam correlação com os objetivos do Fundef, verbi gratia a pavimentação de rodovias, a reforma de prédios públicos das áreas de assistência social, saúde e administrativa. 
15.	Chama atenção, ademais, o fato de que desses 9 (nove) convites, 8 (oito) deles foram contratados por valores muito próximos ao limite para serem realizados convites para obras e serviços de engenharia, aspecto esse que pode indicar a fuga de um procedimento mais complexo, cuja divulgação é mais ampla. 
16.	E especificamente quanto à divulgação dos convites, os exames empreendidos evidenciaram que os certames não foram disponibilizados no Sistema de Licitações Web do Tribunal de Contas do Estado do Piauí, em descumprimento à orientação normativa daquela Corte de Contas.  Ademais, a publicação dos extratos, realizada segundo critérios da Lei 8.666/1993, somente aconteceu em 2017, já na gestão subsequente.
[...]
18.	Além dos problemas relacionados aos certames propriamente ditos, convém anotar que a fiscalização empreendida pela CGU identificou diversas impropriedades na execução dos serviços supostamente pactuados.  
[...]
21.	Especificamente quanto a essa empresa [Venilson de Oliveira Rocha ME], fiscalização in loco promovida pela Secex/PI constatou que no domicílio fiscal da azienda apenas existia uma residência, informação essa confirmada pelo morador do local. 
22. Convém registrar que tais constatações se assemelham àquelas relacionadas ao convite 06/2016, supostamente destinado à reforma de posto de saúde, no qual somente foram verificados serviços de pintura. 
23.	Igualmente, no tocante ao convite 3/2016, destinado à dedetização de prédios públicos municipais, a fiscalização empreendida pela CGU não achou quaisquer indícios de que os serviços efetivamente tivessem sido prestados. 
24.	Esse conjunto probatório é robusto e indica que o numerário em questão pode ter sido  indevidamente movimentado, destinado a pagamentos por serviços que sequer foram executados. Pode indicar, outrossim, que diversas empresas participaram de contratações simuladas para justificar a transferência de valores.
Por fim, em pesquisa ao repositório de deliberações da Corte constatamos que algumas das diversas tomadas de contas especiais instauradas em cumprimento ao referido Acórdão 1470/2017-TCU-Plenário já foram julgadas pela corte, com juízo de irregularidade, condenação em débito e cominação de multa, a exemplo dos Acórdãos 8.291/2021, 8.301/2021, 8.474/2021 e 8.475/2021 todos proferidos pela 1ª Câmara.
 Com esses breves registros, acompanhamos a proposta da unidade técnica."
	É o Relatório.

Thiago Ramos Silva (10.260/OAB-PI), representando Ricardo Matos da Cruz; Uanderson Ferreira da Silva (5.456/OAB-PI), representando Antonio Gomes de Sousa; Thales Cruz Sousa (7954/OAB-PI), representando Italo James Alencar de Souza; Thiago Ramos Silva (10.260/OAB-PI), representando Emanuela Machado Araujo.

Procurador Marinus Eduardo De Vries Marsico.

TOMADA DE CONTAS ESPECIAL INSTAURADA POR DETERMINAÇÃO DO ACÓRDÃO 1.470/2017-PLENÁRIO. MUNICÍPIO DE PRATA DO PIAUÍ/PI. REPRESENTAÇÃO DE UNIDADE TÉCNICA. COMPARTILHAMENTO DE INFORMAÇÕES DA CGU. PAGAMENTOS AO MUNICÍPIO ADVINDOS DE PRECATÓRIOS DO FUNDEF. TRANFERÊNCIAS BANCÁRIAS DOS RECURSOS PARA OUTROS DESTINATÁRIOS E FINS ALHEIOS À EDUCAÇÃO. INDÍCIOS DE LICITAÇÕES FRAUDULENTAS, AUSÊNCIA DE COMPROVAÇÃO DE EXECUÇÃO DE CONTRATOS. DETERMINAÇÃO PARA ABERTURA DE TOMADAS DE CONTAS ESPECIAIS DIVERSAS. DESCONSTITUIÇÃO DA PERSONALIDADE JURÍDICA DAS CONTRATADAS. NESTE PROCESSO, CONTRATAÇÃO IRREGULAR DE SERVIÇOS DE DEDETIZAÇÃO. CITAÇÃO DA CONTRATADA, DO EX-PREFEITO E DE MEMBROS DA COMISSÃO DE LICITAÇÃO. REJEIÇÃO DAS ALEGAÇÕES DE DEFESA. CONTAS IRREGULARES. DÉBITO. MULTA. COMUNICAÇÕES.

TOMADA DE CONTAS ESPECIAL (TCE)

Secretaria de Controle Externo da Educação, da Cultura e do Desporto (SecexEduc).

Cuidam os autos de tomada de contas especial instaurada por força do item 9.5.2 do Acórdão 1470/2017-TCU-Plenário, em razão de pagamentos realizados pelo Município de Prata do Piauí/PI com a utilização de recursos decorrentes de precatórios do Fundef, sem qualquer comprovação da contraprestação de serviços.
A referida municipalidade, em virtude de decisão proferida pela 5ª Vara da Justiça Federal do Piauí, recebeu, em 13/12/2016, isto é, faltando apenas dezoito dias para o final do mandato do ex-prefeito Antônio Gomes Sousa, a quantia de R$ 2.849.823,75. Tais recursos advieram do processo judicial 2005.40.00.0067384, cujo objeto foi o pagamento de diferenças do Fundo de Manutenção e Desenvolvimento do Ensino Fundamental e de Valorização do Magistério (Fundef) , do período de 1998 a 2004.
De posse desses recursos, no dia seguinte (14/12/2016) o ente municipal transferiu significativa parcela, no montante de R$ 2.730.000,00, para outra conta corrente de sua propriedade, a qual era mantida no Banco Bradesco (c/c 0699278-1, agência 5797) .
Ato contínuo, nos cinco dias seguintes foram efetivadas sessenta transferências para os seguintes destinatários:
	Destinatário
	CNPJ
	Operações Bancárias Identificadas
	Montante Destinado (R$) 

	Construcar Construção Civil e Locação de Máquinas e Veículos Ltda. EPP
	19.742.308/0001-30
	29 transferências
	502.346,86

	QualityServ Construtora Serviços e Reformas Ltda. - ME 
	21.376.282/0001-04
	1 transferência
	50.025,00

	Vitor Alves Cardoso Neto EIRELI
	14.283.222/0001-73
	2 transferências
	313.873,98

	Geopa Empreendimentos Imobiliários Ltda.
	13.231.889/0001-60
	3 transferências
	332.253,29

	Salinas Empreendimentos e Construções Ltda. - ME
	73.694.788/0001-57
	1 transferência
	154.925,04

	Construtora Tende Ltda. - ME
	05.740.967/0001-23
	3 transferências
	310.645,26

	Venilson de Oliveira Rocha ME
	16.416.613/0001-44
	2 transferências
	297.535,16

	F & R Pneus Ltda.
	07.670.899/0001-07
	1 transferência
	28.400,00

	Contabilidade Pública de Municípios Ltda.
	17.400.231/0001-95
	3 transferências
	63.600,00

	DMJ Serviços de Diagnóstico e Comércio de Equipamentos para Escritório Ltda. - ME
	41.280.439/0001-00
	9 transferências
	40.302,43

	Marquinhos Construções Ltda. - ME
	11.757.747/0001-05
	1 transferência
	140.216,20

	PM de Prata do Piauí
	06.636.807/0001-00
	4 transferências
	428.650,00

	Não identificado
		1 transferência
	102.215,98

Como se observa, R$ 2.234.123,22 foram transferidos a 11 empresas distintas, mediante 55 transações financeiras, consideradas atípicas se comparadas com a movimentação nos meses anteriores. O restante destinou-se a outra conta do município mantida no Banco do Brasil (c/c 5225-6, ag. 788-9) e a uma operação (de R$ 102.215,98) em que não foi possível identificar o beneficiário do repasse.
Em paralelo, os órgãos de controle identificaram diversas evidências de montagem de certames para justificar a movimentação financeira, a utilização de recursos em ações que não guardam correlação com os objetivos do Fundef e a inexecução de parte significativa dos serviços supostamente contratados. Passo a detalhar estas circunstâncias.
Cerca de trinta dias antes da liberação dos recursos, mas ciente da iminência do crédito, o ex-prefeito Antônio Gomes Sousa instituiu comissão permanente de licitação formada pelos seguintes membros: Ricardo Matos da Cruz (presidente) , Emanuela Machado Araújo e Romário Lopes dos Reis. Nenhum era servidor efetivo da prefeitura, o que de pronto viola o disposto no art. 51 da Lei 8.666/1993. O Sr. Ricardo Matos da Cruz e a Sra. Emanuela Machado Araújo eram casados, sendo que esta última é cunhada do ex-prefeito (irmã da esposa dele) .
Os atos da comissão de licitação eram praticados pelo casal, sendo que a participação do terceiro (sr. Romário Lopes dos Reis) era meramente figurativa, a ponto de efetivamente não assinar os documentos produzidos. Entrevista realizada por analistas da Controladoria-Geral da União (CGU) demonstrou que o sr. Romário não tinha formação para lidar com a Lei de Licitações e Contratos, desconhecendo conceitos básicos. Na oportunidade, o jurisdicionado confirmou que não assinou documentos.
Tão logo constituída, a comissão de licitação publicou nove convites, cujos objetos e empresas contratadas estão sintetizados na tabela a seguir:
	Empresa contratada
	Procedimento Licitatório
	Objeto licitado
	Data de homologação
	Valor contratado (R$) 

	Marquinhos Construções Ltda. - ME (CPNJ 11.757.747/0001-05 ) 
	Convite 1/2016
	Contratação de empresa especializada para execução dos serviços de recuperação de pavimentação de vias públicas do município.
	7/12/2016 (com publicação em 3/1/2017) 
	147.596,46

	Construtora Tende Ltda. - ME (CNPJ 05.740.967/0001-23) 
	Convite 2/2016
	Contratação de empresa especializada para execução dos serviços de reforma de diversas escolas municipais
	7/12/2016 (com publicação em 3/1/2017) 
	146.760,48

		Convite 4/2016
	Contratação de empresa especializada para execução dos serviços de recuperação de estrada vicinal em diversos trechos da Zona Rural do Município de Prata do Piauí.
	12/12/2016 (com publicação em 3/1/2017) 
	147.959,78

	QualityServ Construtora Serviços e Reformas Ltda. - ME (CNPJ 21.376.282/0001-04) 
	Convite 3/2016
	Contratação de empresa especializada para execução dos serviços de dedetização dos prédios públicos municipais pertencentes à administração pública municipal.
	7/12/2016 (com publicação em 3/1/2017) 
	50.025,00

	Construcar Construção Civil e Locação de Máquinas e Veículos Ltda. EPP (CNPJ 19.742.308/0001-30) 
	Convite 5/2016
	Contratação de empresa especializada para execução dos serviços de reforma do prédio da sede do Peti.
	12/12/2016 (com publicação em 3/1/2017) 
	148.426,13

		Convite 7/2016
	Contratação de empresa especializada para execução dos serviços de reforma do prédio da sede do Cras.
	12/12/2016 (com publicação em 3/1/2017) 
	148.392,76

	Vitor Alves Cardoso Neto EIRELI (CNPJ 14.283.222/0001-73) 
	Convite 6/2016
	Contratação de empresa especializada para execução dos serviços de reforma do Posto de Saúde do Programa Saúde da Família - PSF
	12/12/2016 (com publicação em 3/1/2017) 
	148.000,00

	Venilson de Oliveira Rocha ME (CNPJ 16.416.613/0001-44) 
	Convite 8/2016
	Contratação de empresa especializada para execução dos serviços de reforma do prédio da Prefeitura
	12/12/2016 (com publicação em 3/1/2017) 
	149.695,16

		Convite 9/2016
	Contratação de empresa especializada para execução dos serviços de reforma em geral incluindo elétrica e hidráulica na Unidade Escolar Roberta Sousa Lima
	12/12/2016 (com publicação em 3/1/2017) 
	147.840,00

Percebe-se, portanto, que parte dos recursos do Fundef foi utilizada indevidamente para pagamento dessas empresas, contratadas para executar objetos estranhos às finalidades do fundo. Lembro, neste ponto, que o regulamento do fundo previa o emprego de valores apenas para remuneração dos profissionais do magistério em efetivo exercício no ensino fundamental público, ações de capacitação de professores, aquisição de equipamentos, reformas e melhorias de escolas da rede de ensino, transporte escolar, dentre outras finalidades ligadas ao ensino. Isto é, não contemplava serviços de dedetização, pavimentação de vias públicas e reformas em prédios da prefeitura, do serviço de assistência social e de postos de saúde.
Em todos os convites, a situação identificada pela CGU - cujos analistas visitaram o município - era basicamente a mesma: grande parte dos serviços não foi prestada e o pouco executado não foi realizado pelas empresas contratadas.
Além de não terem sido encontrados documentos da execução dos contratos, como notas fiscais, boletins de medição e diário das obras, há outras evidências que apontam para a montagem fraudulenta dos certames com o objetivo de conferir aparente legalidade às despesas efetuadas. São estes: 
a) utilização de modalidade de licitação mais simples (convite) e publicação dos editais apenas depois da assinatura dos contratos, combinação que permitiu a escolha das empresas que participariam da disputa; 
b) certames com valores muito próximos ao limite previsto no art. 23 da Lei 8.666/1993 para os convites, na época R$ 150.000,00 para obras e serviços de engenharia e R$ 80.000,00 para compras e outros serviços; 
c) em diversos casos, foram convidadas empresas com sede em outros estados da federação, quando existiam possíveis interessadas em grandes centros mais próximos, como no Município de Teresina/PI; e 
d) ausência de publicação dos convites no sistema de licitações do Tribunal de Contas do Estado do Piauí, sendo que existia resolução da própria Corte de Contas estadual tornando obrigatório esse procedimento.
De posse de todas essas evidências, conforme mencionado, o TCU, no Acórdão 1470/2017-TCU-Plenário, determinou a constituição de doze tomadas de contas especiais (TCE) para reaver as quantias informadas no parágrafo quarto deste voto. Nessa decisão, em face da gravidade das irregularidades, foi decretada, cautelarmente, pelo prazo de um ano, a indisponibilidade de bens de trinta e dois responsáveis.
No caso concreto, examina-se o repasse de R$ 50.025,00 à empresa QualityServ Construtora Serviços e Reformas Ltda. - ME (CNPJ 21.376.282/0001-04) , no dia 16/12/2016. São responsáveis solidários, além da empresa, os seus sócios (Ítalo James Alencar de Souza e Mailson Lima Fernandes) , o então prefeito, Sr. Antônio Gomes de Sousa (gestão 2013/2016) , e os membros atuantes da comissão de licitação (Sr. Ricardo Matos da Cruz e Sra. Emanuela Machado Araújo) .
II
Em extrato, os responsáveis foram citados em face do seguinte:
transferência bancária (da conta corrente n. 0699278-1, agência n. 5797, Banco Bradesco, de titularidade da Prefeitura Municipal de Prata do Piauí/PI) à empresa QualityServ Construtora Serviços e Reformas Ltda. - ME no dia 16 de dezembro de 2016, no montante de R$ 50.025,00, sem qualquer comprovação da contraprestação de serviços. Não foi localizada pela equipe de auditoria da CGU-PI qualquer documentação hábil que pudesse evidenciar a regular aplicação dos recursos (projeto básico, processo licitatório, contrato ou documentos fiscais) , o que foi corroborado pelo prefeito sucessor;
ausência de autorização legislativa para a realização do contrato;
indícios de fraude à licitação;
ausência de manutenção dos recursos do Fundef em conta específica.
Regularmente citados, o Sr. Mailson Lima Fernandes e a QualityServ Construtora Serviços e Reformas Ltda. não apresentaram suas alegações de defesa, nem recolheram o débito, o que caracteriza a sua revelia, nos termos do art. 12, §3º, da Lei 8.443/1992. Por sua vez, os Srs. Antônio Gomes de Sousa, Ítalo James Alencar de Souza, Ricardo Matos da Cruz e a Srª. Emanuela Machado Araújo aduziram, em sua defesa, o exposto a seguir, em resumo:
não houve, no relatório da CGU, a efetiva caracterização de desvio de recursos públicos e de fraude ao processo licitatório;
o responsável pela empresa contratada alega a participação em procedimento licitatório aparentemente legal, no qual obteve, de forma lícita, com a efetiva prestação do serviço;
defende-se a dificuldade em comprovar o serviço de dedetização então executado após o transcurso de tempo, por não ser o tipo de encargo que pode ser visto facilmente, havendo a necessidade de diligências mais apuradas para tal. Destaca o responsável legal pela empresa QualityServ, contudo, que a execução dos serviços seria comprovada nos autos do processo judicial que tramita sobre a matéria;
questiona-se qual a conduta praticada consubstanciaria fraude ou frustração do certame licitatório, expondo que "imputação do débito pela não realização do serviço exige a materialização da conduta no campo das provas, e, pois, demonstração objetiva do desvio";
pontua-se que não houve dolo ou má-fé, pois recebeu pagamentos por serviços efetivamente prestados. Ainda que ocorresse irregularidade no procedimento licitatório, tal somente implicaria crime se cometida com intuito fraudulento. Houve, portanto (no máximo) , uma irregularidade administrativa;
para a imposição do débito, teria que existir a materialização de conduta dolosa;
Há a incompetência absoluta do TCU quanto à matéria, com lastro nas Súmulas 208 e 209 do STJ. A competência para a análise da questão do uso das verbas oriundas dos precatórios do Fundef seria do TCE-PI;
não existiu a individualização de condutas para a condenação dos membros da comissão de licitação que comprovasse a sua atuação na fraude dos certames inquinados. Também não haveria nenhuma prova ou documento que comprovasse que a empresa contratada não executou os serviços objeto do contrato altercado;
os membros da comissão de licitação não são ordenadores de despesas; não autorizaram qualquer tipo de transferência bancária; não possuiam competência para elaboração e envio de projeto de lei à Câmara Municipal para autorizar a utilização dos recursos do precatório do Fundef; não tiveram qualquer gerência ou competência para determinar que os recursos fossem depositados em conta específica; e não consta qualquer apontamento de que a fraude nos procedimentos licitatórios foi materializada.
Após o exame das alegações de defesa, a unidade técnica propôs julgar irregulares as contas dos Sr. Antônio Gomes de Sousa, então prefeito; da empresa QualityServ Construtora Serviços e Reformas Ltda. e de seus responsáveis, Srs. Ítalo James Alencar de Souza e Mailson Lima Fernandes; e dos membros da comissão de licitação, Sr. Ricardo Matos da Cruz e Srª. Emanuela Machado Araújo. Decorre-se um débito imputado aos responsáveis respectivo ao inteiro valor do contrato sob júdice, bem como a aplicação de multa a que se refere o art. 57 da Lei 8.443/1992.
Acolho os pareceres uniformes da unidade técnica e do douto MP/TCU precedentes e adoto seus fundamentos como razões de decidir, sem prejuízo das considerações que faço a seguir.
III
Antes de me debruçar sobre a análise empreendida pela SecexEducação, aponho, como pano de fundo decisório, considerações sobre a suficiência do acervo probatório necessário para respaldar liquidações de despesas em geral; e também, por óbvio, nas respectivas aos serviços de dedetização objeto da presente tomada de contas especial.
Como se sabe, o pagamento dos encargos contratuais deve ser feito após regular empenho e liquidação de despesas. É o que regra o art. 62 da Lei 4.320/64. Por sua vez, a liquidação - conformada pela medição do fiscal de que os serviços foram executados nos estritos desígnios contratados - consiste na "verificação do direito adquirido pelo credor, tendo por base os títulos e documentos comprovatórios do respectivo crédito" (art. 63, caput, da mesma lei) . Segue, ainda, o §2º do nominado diploma legal:
"§ 2º A liquidação da despesa por fornecimentos feitos ou serviços prestados terá por base:
I - o contrato, ajuste ou acordo respectivo;
II - a nota de empenho;
III - os comprovantes da entrega de material ou da prestação efetiva do serviço." (grifei) .
Em medições de serviços em geral, tais "comprovantes da prestação efetiva do serviço" devem ser materializados por elementos probatórios suficientes para, de forma inconteste, demonstrar a boa e efetiva realização do objeto contratual. Fotografias, croquis, memoriais de cálculo, diários de contrato, com a data de início e fim das execuções, atestos parciais de execução dos serviços, por ambiente, notas fiscais: esses elementos, entre outros, conformariam a motivação do ato de liquidação - a estribar a própria validade do ato administrativo do atesto das faturas (arts. 2º e 50 da Lei 9.784/99) .
A regra seria: em dever constitucional de prestação de contas (art. 70, parágrafo único, da CF) , qualquer terceiro que, a posteriori, venha a questionar a feitura correspondente a quaisquer pagamentos, não teria dúvidas do que foi feito, nem sobre o quanto foi feito, ou sobre como foi feito. Isso seria a exigida accountability das medições e a motivação da liquidação.
Fato é que, não raramente em processos levados ao escrutínio desta Corte, depara-se com medições de serviços que são mal alicerçadas na documentação probatória correspondente. Após a execução dos serviços, alega-se a presunção de validade do ato administrativo e que, tempos após a execução dos encargos prestados, haveria um prejuízo ao contraditório e à ampla defesa em face da impossibilidade de se (agora) comprovar o que foi realmente feito - como o caso da dedetização em comento.
Ora, não se pode privilegiar a própria torpeza de quem, no tempo devido, não fundamentou o seu ato administrativo e agora alega a impossibilidade de fazê-lo. Nessa acepção, para o gestor mal-intencionado, melhor realmente seria não motivar qualquer ato, na sabida blindagem de que o controle, a julgar atos antecessores, teria óbvias dificuldades em precisar o que foi realmente feito. 
O dever de prestar contas e de justificar as suas condutas é do autor do ato administrativo.  Nesses casos de medições mal fundadas, quando se apresentam provas suficientes a questionar a feitura e boa qualidade dos encargos realizados, existe a inversão do ônus da prova. E o quadro examinado é acusatoriamente o seguinte: o contexto de execução dos nove contratos questionados, licitados e executados às pressas, em data próxima ao final do mandato do então prefeito, todos no limite para a utilização da modalidade convite, precariamente divulgados e julgados por comissões de licitação com claro conflito de interesses, com parca motivação probatória de execução contratual, movimentações financeiras não usuais, tudo aponta para uma presunção verossímil da não prestação dos serviços suficientes a impor o onus probandi¸ tanto dos autores dos atos administrativos aqui em julgamento, quanto por parte da pretensa executora.
Aliás, sobre o contexto indiciário no cometimento das irregularidades - em contraponto à alegada "ausência de prova no cometimento de ilícitos" - recorro, por exemplo, ao julgado mediante o Acórdão 1223/2015-TCU-Plenário, do que extraio excerto do voto da Exma. Ministra Ana Arraes:
31. Nesses termos, consoante admitido no direito pátrio e na jurisprudência pacificada, acolho integralmente o exame da unidade técnica acerca da validade das provas indiciárias para firmar o convencimento do julgador quando os indícios são vários, fortes e convergentes e o responsável não apresenta contraindícios de sua participação nos ilícitos. Por pertinente, transcrevo trecho do voto proferido pela ministra Rosa Weber, nos autos da Ação Penal 470, que tramitou no Supremo Tribunal Federal, com os destaques necessários:
' (...)  é necessário haver elasticidade na prova condenatória.  (...) Tem se admitido em matéria de prova no processo criminal certa elasticidade na admissão da prova acusatória. Nos delitos de poder não pode ser diferente. A prova há de ser considerada no julgamento criminal quando utilizada sob o contraditório. Isso não significa que o juiz não possa considerar para formação de sua livre convicção elementos informativos colhidos na fase de investigação.'
32. Também é relevante o entendimento do ministro Benjamim Zymler no voto do TC Processo Processo 011.241/1999-3  (Acórdão 331/2002-TCU-Plenário) , ao se reportar à declaração de voto feita no TC Processo Processo 008.291/1999-3:
"Indício é meio de prova indireto. É uma circunstância certa, da qual se pode extrair, por construção lógica, uma conclusão do fato que se pretende provar".  (grifei) 
E é precisamente por isso que a mera alegação de dificuldade - em suposto prejuízo à ampla defesa - de se fazer provas tempos após o término do contrato se faz imprópria e insuficiente para refutar a responsabilização objeto deste processo. A prova, em presunção juris tantum da não feitura dos serviços é provida pelo robusto contexto indiciário, existindo, contudo, a possibilidade de se fazer prova em contrário pelas partes. Em repetição necessária: se, ao tempo devido, não foi produzida prova, não se alegue, agora, a impraticabilidade de fazê-lo, em benefício de irregularidade propriamente cometida. 
De modo geral, em conteúdo axiológico, são essas as razões que me levam a concordar inteiramente com o instruído pela unidade técnica em seu relatório prévio, anuído pelo Parquet especializado (peças 81 a 84) .
IV
Em enfrentamento objetivo das alegações de defesa, inicialmente no que se refere à sugerida incompetência desta Corte para apreciar a matéria, como ressaltou a SecexEducação, anuída pelo Ministério Público especializado, tal possibilidade para fiscalizar a aplicação dos recursos oriundos dos precatórios judiciais já foi objeto de discussão, por exemplo, nos Acórdão 1824/2017-TCU-Plenário e 1.962/2017-Plenário. Como estabelecido nas Súmulas 208 e 209 do STJ, "tais enunciados visam apenas elucidar conflitos de competência no âmbito do Poder Judiciário, em especial entre a Justiça Federal e a Justiça estadual, não acarretando qualquer reflexo nas competências dos Tribunais de Contas, os quais militam na instância Administrativa".
Sobre o assunto, extraio também excerto do relatório instrutivo:
62. A natureza vinculativa do uso dos recursos do Fundef e a competência do TCU para fiscalizar a sua aplicação quando decorrentes de complementação da União a estados e municípios, ainda que associados com o sucesso de demandas judiciais, são matérias pacificadas neste Tribunal, mesmo considerando que, conforme se extrai do conjunto de entendimentos apresentados nos Acórdãos 1824/2017 e 1962/2017, ambos do Plenário e da relatoria do Min. Walton Alencar, tenha esta Corte de Contas reconhecido que essa competência, por seu caráter concorrente, não afasta a dos órgãos de controle locais. 
63. Por sinal, a competência do TCU para fiscalizar a aplicação dos recursos do Fundeb, quando concernentes à complementação da União a estados e municípios, nos quais se enquadram os precatórios do Fundef, foi ratificada pelo STF, em demandas como a Ação Direta de Inconstitucionalidade 5.532/DF (Relator: Ministro Ricardo Lewandowski [...]".
Em outro ponto, como base no já exposto neste voto, as alegações concernentes à inobservância dos princípios constitucionais do devido processo legal, da ampla defesa e do contraditório, aliados à pretensa dificuldade de comprovação da execução dos serviços diante do lapso temporal transcorrido, não merecem prosperar. De se comentar, conforme rememorado pela unidade instrutiva, não decorreram sequer cinco anos das supostas execução e ocorrência do dano, ou seja, nem mesmo restou tipificado o previsto no inciso II, do art. 6º, da IN TCU 71/2012, o qual prevê a possibilidade de dispensa da instauração de TCE quando "houver transcorrido prazo superior a dez anos entre a data provável de ocorrência do dano e a primeira notificação dos responsáveis pela autoridade administrativa competente". 
Assoberba a omissão probatória o fato de o ex-prefeito alegar que a comprovação será feita nos autos do processo judicial que tramita a respeito do caso. Se pode fazer prova naquele processo, ausculto por que não neste.
Sobre o grau de reprovabilidade das condutas ativas e omissivas do ex-gestor, conforme consignou a unidade técnica, o então prefeito foi o responsável direto pela transferência dos recursos dos precatórios do Fundef para outra conta bancária da municipalidade, o que contrariou o disposto no então vigente art. 17 da Lei 11.494/2007. Tal fato, em regra, impede o estabelecimento do nexo de causalidade entre esses valores e o fim a que foram destinados. Afora a aplicação de recursos grosseiramente alheia à Educação e sem autorização legislativa. Nesse sentido, somando-se à ausência de elementos aptos a comprovar o emprego nos objetos do Fundef, aliado ao contorno indiciário narrado, resta suficientemente caracterizada a sua responsabilidade pela irregular utilização dos recursos públicos.
Igualmente, sobre o agente privado que contribuiu para o prejuízo, a respectiva responsabilização decorre da aplicação objetiva do estabelecido no art. 16, §3º, alínea "b", da Lei 8.443/92, de onde se extrai que o Tribunal poderá julgar irregulares as contas "do terceiro que, como contratante ou parte interessada na prática do mesmo ato, de qualquer modo haja concorrido para o cometimento do dano apurado". Remansa jurisprudência sobre o assunto se alberga dos Acórdão 8922/2015-TCU-Segunda Câmara, rel. Min. Marcos Bemquerer, 8.670/2015-2ª Câmara, rel. Min. Ana Arraes, 6.412/2015-2ª Câmara, rel. Min. Marcos Bemquerer, 3.433/2015-1ª Câmara, rel. Min. José Mucio Monteiro, 3.099/2015-1ª Câmara, rel. Min. José Mucio Monteiro, 2.781/2015-1ª Câmara, rel. Min. José Mucio Monteiro, e 2.262/2015-Plenário, de minha relatoria.
E tal responsabilidade não depende - não obstante a suficiência indiciária, por mim citada - da caracterização do dolo. Conforme jurisprudência desta Corte "não há a necessidade de presença de dolo para a responsabilização de terceiro que tenha concorrido para dano ao Erário, sendo suficiente a constatação de culpa, em sentido estrito, para sua condenação solidária" (Acórdão 2550/2019-TCU-Plenário, rel. Min. Walton Alencar Rodrigues, 1.620/2019-Plenário, rel. Min. Bruno Dantas, 827/2016-2ª Câmara, rel. Min. Ana Arraes) . 
No que diz respeito à participação dos membros da comissão de licitação arrolados em responsabilidade, a atuação ativa e omissiva amalgama-se de forma direta com o resultado coimado, em resultado totalmente dependente dos atos dos agentes citados. As ações dos responsáveis Ricardo Matos da Cruz e Emanuela Machado Araújo, como membros da Comissão de Licitação, a legitimar procedimento licitatório viciado, fizeram parte das diversas condutas, em cadeia, necessárias na tentativa de justificar as súbitas movimentações financeiras municipais objeto das tomadas de contas especiais constituídas por força do Acórdão 1470/2017-TCU-Plenário.
V
Nas demais alegações, associo-me à bem lançada instrução de lavra da SecexEducação e, por seus fundamentos, não havendo nos autos elementos que possam comprovar a boa e regular aplicação dos recursos públicos em análise, ajuízo por julgar irregulares as contas do Sr. Antônio Gomes Sousa, então prefeito; do Sr. Ricardo Matos da Cruz e da Sra. Emanuela Machado Araújo, membros da comissão de licitação; da empresa QualityServ Construtora Serviços e Reformas Ltda.; e de seus responsáveis, Srs. Ítalo James Alencar de Souza e Mailson Lima Fernandes. Decorre, por consequência, a condenação em débito no inteiro valor do contrato, com a aplicação da multa a que se refere o art. 57 da Lei 8.443/92, aquilatando como justo o valor de R$ 60.000 - próximo a 100% do valor atualizado do prejuízo. 
	Ante o exposto, VOTO por que seja adotada a deliberação que ora submeto a este Colegiado
TCU, Sala das Sessões, em 29 de março de 2022.
BENJAMIN ZYMLER 
Relator